ACORDAO-COMPLETO-2504738

ACÓRDÃO 1954/2022 ATA 33/2022 - PLENÁRIO

VISTOS, relatados e discutidos estes autos de auditoria realizada em atendimento ao comando do subitem 9.3.2 do Acórdão 2680/2018-TCU-Plenário, com vistas a apurar eventuais responsabilidades por prejuízos ocorridos na gestão de recursos do Fundo Soberano do Brasil (FSB) , desde sua criação até sua extinção em 21/5/2018;
ACORDAM os Ministros do Tribunal de Contas da União, reunidos em Sessão do Plenário, diante das razões expostas pelo Relator, em:
9.1. acolher as razões de justificativa de André Luiz Barreto de Paiva Filho, Arno Hugo Augustin Filho, Cléber Ubiratan de Oliveira, Guido Mantega, Luiz Cláudio Portela Ferreira e Marcus Pereira Aucélio;
9.2. enviar cópia deste acórdão à Secretaria do Tesouro Nacional e ao Ministério da Economia;

Auditoria realizada  com vistas a apurar eventuais responsabilidades por prejuízos ocorridos na gestão de recursos do Fundo Soberano do Brasil (FSB), desde sua criação até sua extinção em 21/5/2018.

Fundo Soberano do Brasil e Ministério da Economia.

3. Responsáveis: André Luiz Barreto de Paiva Filho (XXX.915.520-XX); Arno Hugo Augustin Filho (XXX.327.680-XX); Cléber Ubiratan de Oliveira (XXX.953.366-XX); Guido Mantega (XXX.840.768-XX); Luiz Cláudio Portela Ferreira (XXX.935.831-XX); e Marcus Pereira Aucélio (XXX.486.601-XX).

13.1. Ministros presentes: Walton Alencar Rodrigues (na Presidência), Benjamin Zymler, Aroldo Cedraz, Bruno Dantas (Relator), Vital do Rêgo e Antonio Anastasia.
13.2. Ministros-Substitutos convocados: Augusto Sherman Cavalcanti e Marcos Bemquerer Costa.
13.3. Ministros-Substitutos presentes: André Luís de Carvalho e Weder de Oliveira.

BRUNO DANTAS

Adoto como relatório, com os ajustes necessários, a instrução da Secretaria de Macroavaliação Governamental (Semag) deste Tribunal (peças 126-127) :
"INTRODUÇÃO
1. Trata-se de auditoria realizada em atendimento ao comando do subitem 9.3.2 do Acórdão 2680/2018-TCU-Plenário (relator Ministro José Múcio Monteiro) , com vistas a apurar eventuais responsabilidades por prejuízos ocorridos na gestão de recursos do Fundo Soberano do Brasil (FSB) , desde sua criação até sua extinção, em 21/5/2018.
HISTÓRICO
2. A auditoria teve por objetivo apurar eventuais responsabilidades pelos prejuízos advindos da gestão dos recursos do Fundo Soberano do Brasil (FSB) , desde sua criação até sua extinção, em 21/5/2018, com indicação das medidas a serem adotadas no âmbito desta Corte de Contas, com vistas ao ressarcimento dos eventuais prejuízos apurados.
3. Como escopo desse trabalho, avaliou-se o resultado patrimonial da gestão dos recursos alocados ao Fundo Soberano do Brasil durante toda sua vigência. Ademais, foi analisada a conformidade e o impacto patrimonial de investimentos específicos, realizados em ativos de renda variável (ações do Banco do Brasil S.A. e da Petrobras S.A.) , os quais foram identificados como investimentos materialmente relevantes.
4. Observou-se que as operações com ações da Petrobras - detalhadas em achado de auditoria - representaram significativo impacto negativo ao patrimônio do Fundo. Constatou-se, a partir do exame dos Relatórios dos Auditores Independentes, que o FFIE obteve variação patrimonial negativa em 2011 e 2012, decorrente de desvalorização a preços de mercado e do resultado de operações realizadas com ativos da Petrobras. Quando considerada em sua totalidade, entretanto (exercícios entre 2008 e 2018) , observa-se que a gestão dos recursos do Fundo Soberano do Brasil não representou prejuízo ao Erário. 
5. Verificou-se também que a gestão dos recursos do Fundo Soberano do Brasil, também quando considerada em sua totalidade - exercícios entre 2008 e 2018 - atingiu o rendimento mínimo exigido pelo ordenamento jurídico aplicável (art. 3º, inciso II, do Decreto 7.055/2009) . Todavia, identificou-se que a aquisição das ações da Petrobras e a subscrição de ações da Petrobras em oferta pública pelo Fundo Soberano do Brasil, por intermédio do FFIE - operações que resultaram em perdas financeiras para o patrimônio do Fundo - ignoraram análise técnica contrária à sua efetivação, configurando ato de gestão temerária no uso de recursos públicos, e não foram acompanhadas de motivação explícita, clara e congruente.
6. Além disso, tanto os investimentos em ações da Petrobras quanto os investimentos em ações do Banco do Brasil foram realizados sem a aprovação do Conselho Deliberativo do Fundo Soberano do Brasil.
7. Nesse contexto, com a concordância do titular da unidade técnica, propôs-se realizar audiência dos seguintes responsáveis, conforme as condutas individuais indicadas na instrução de peças 47-49: Luiz Cláudio Portela Ferreira, então Coordenador-Geral de Gestão do Fundo Soberano do Brasil; Cléber Ubiratan de Oliveira, então Subsecretário de Planejamento Fiscal, Estatística e Contabilidade da Secretaria do Tesouro Nacional (STN) , Marcus Pereira Aucélio, então Subsecretário de Política Fiscal da STN; André Luiz Barreto de Paiva Filho, então Secretário-Adjunto do Tesouro Nacional; Arno Hugo Augustin Filho, então Secretário do Tesouro Nacional; e Guido Mantega, então Ministro de Estado da Fazenda - os dois últimos na condição de Secretário-Executivo e Presidente do Conselho Deliberativo do Fundo Soberano do Brasil, respectivamente.
8. Assim, com fundamento no art. 43, inciso II, da Lei 8.443/1992, c/c o art. 250, inciso IV, do Regimento Interno/TCU, o Relator Exmo. Min. Bruno Dantas, em 18/8/2020, determinou a audiência dos citados responsáveis, nos termos propostos no item 186.a da instrução de peças 47-49, para que, no prazo de quinze dias, contados da ciência, apresentassem razões de justificativa acerca das irregularidades apontadas nos autos. 
9. Os Srs. Marcus Pereira Aucélio, Cleber Ubiratan de Oliveira, Luiz Claudio Portela Ferreira, Arno Hugo Augustin Filho e Guido Mantega, devidamente notificados (peças 62, 59, 61, 58 e 60, com A.R às peças 67, 70, 69, 87 e 71, respectivamente) , apresentam pedido de prorrogação de prazo (peças 64, 65, 72, 83 e 88, respectivamente) .
10. O Sr. André Luiz Barreto de Paiva Filho, notificado pelo Ofício 44127/2020 - TCU/Seproc (peça 57) , também compareceu aos autos (em expediente datado de 7/10/2020) para pedir prorrogação do prazo (peça 73 e 76) , e para requerer vista e cópia dos autos (peça 74) .
11. Devido às dificuldades de acesso aos instrumentos de defesa representadas pelo decurso temporal, pela complexidade dos fatos apontados e pelas restrições ao atendimento em órgãos públicos frente à pandemia de Covid-19, considerou-se devida a prorrogação do prazo concedido aos Srs. Marcus Pereira Aucélio, Luiz Claudio Portela Ferreira, André Luiz Barreto de Paiva Filho e Cleber Ubiratan de Oliveira, Arno Hugo Augustin Filho e Guido Mantega, por mais trinta dias.
12. Desse modo, os Srs. Luiz Claudio Portela Ferreira, Cléber Ubiratan de Oliveira, André Luiz Barreto de Paiva Filho, Marcus Pereira Aucélio, Arno Hugo Augustin Filho e Guido Mantega apresentaram suas razões de justificativa (peças 102, 104-105, 103, 100, 115-116, 114) , além de diversos elementos documentais anexados aos presentes autos, como subsídio de suas alegações (peças 106-113, 117-119) .
13. A Advocacia-Geral da União, com fundamento no art. 131 da Constituição Federal, na Lei Complementar 73/1993, na Lei 13.327/2016 e no Decreto 7.392/2010 (à época em vigor, revogado pelo Decreto 10.608/2021) , apresentou também razões de justificativa em nome dos Srs. Luiz Claudio Portela Ferreira, Cléber Ubiratan de Oliveira, André Luiz Barreto de Paiva Filho (peça 101) , consolidando as razões de justificativa apresentadas isoladamente, as quais orginalmente já apresentavam considerável simetria. Dessa forma, as razões de justificativa dos Srs. Luiz Claudio Portela Ferreira, Cléber Ubiratan de Oliveira, André Luiz Barreto de Paiva Filho serão analisadas de forma conjunta, com as adaptações necessárias a cada caso individual.
14. Constituem objeto das razões de justificativa dos Srs. Luiz Claudio Portela Ferreira, Cléber Ubiratan de Oliveira e André Luiz Barreto de Paiva Filho as seguintes questões:
a) da prescrição da pretensão punitiva da administração pública;
b) das limitações ao exercício da ampla defesa e do contraditório representadas pelo decurso de tempo;
c) da preexistência de análise da concentração dos ativos e a inexistência de irregularidades no FFIE e no FSB;
d) da responsabilidade pelos termos e condições de participação do FFIE na oferta pública primária de ações da Petrobras;
e) da inexistência de parecer técnico que desaconselhasse a subscrição das ações da Petrobras pelo Fundo Soberano do Brasil;
f) da adequação da motivação para a subscrição das ações da Petrobras pelo FSB;
g) da inexistência de má-fé e a impossibilidade de sua presunção; e
h) da necessidade de aprovação prévia do Conselho Deliberativo do Fundo Soberano do Brasil.
15. Constituem objeto das razões de justificativa do Sr. Marcos Pereira Aucélio as seguintes questões: 
a) da prescrição da pretensão punitiva da administração pública
b) da preexistência de análise da concentração dos ativos e a inexistência de irregularidades no FFIE e no FSB
c) da responsabilidade pelos termos e condições de participação do FFIE na oferta pública primária de ações da Petrobras;
d) da adequação da motivação para a subscrição das ações da Petrobras pelo FSB;
e) da ausência de conduta reprovável;
16. Constituem objeto das razões de justificativa do Sr. Arno Hugo Augustin Filho as seguintes questões:
a) da prescrição da pretensão punitiva da administração pública;
b) da atuação da AGU;
c) da adequação da motivação para a subscrição das ações da Petrobras pelo FSB;
d) da necessidade de aprovação prévia do Conselho Deliberativo do Fundo Soberano do Brasil;
e) da ausência de conduta reprovável; e
f) da inexistência de nexo de causalidade e de omissão sem dano.
17. Constituem objeto das razões de justificativa do Sr. Guido Mantega as seguintes questões: 
a) da prescrição da pretensão punitiva da administração pública;
b) da adequação da motivação para a subscrição das ações da Petrobras pelo FSB;
c) da necessidade de aprovação prévia do Conselho Deliberativo do Fundo Soberano do Brasil;
d) da ausência de motivação do Relatório de Auditoria; e
e) da inexistência de nexo de causalidade e de omissão sem dano.
EXAME TÉCNICO
Questão - da prescrição da pretensão punitiva da administração pública
Justificantes - Sr. Luiz Cláudio Portela Ferreira; Sr. Cléber Ubiratan de Oliveira; Sr. André Luiz Barreto de Paiva Filho; Sr. Marcos Pereira Aucélio; Sr. Arno Augustin; e Sr. Guido Mantega
Argumento
18. Os responsáveis alegam que os fatos relacionados aos apontamentos achados no relatório de auditoria ocorreram mais de 10 (dez) anos antes da notificação dos justificantes, e que a pretensão punitiva do TCU prescreveria em 5 (cinco) anos.
19. Argumentam que a conclusão pela aplicação do prazo prescricional de cinco anos estaria fundamentada e detalhada no voto do Min. Luís Roberto Barroso, do STF, no julgamento do Mandado de Segurança 32.2011 (p. 8, peça 101) . Apontam que, em julgado de março de 2020, novamente a Suprema Corte teria se manifestado pela incidência do prazo prescricional de cinco anos em relação ao TCU, conforme Mandado de Segurança 35.294/DF (p. 10, peça 101) .
20. Citam que (p. 11, peça 101) , em 19/8/2020, no âmbito do TC Processo 027.624/2018-8 (Recurso de Reconsideração) , o Ministério Público junto ao TCU teria exarado parecer concluindo pelo acatamento da decisão exarada no Recurso Extraordinário 636.886 (tema 899) .
21. O Sr. Marcos Pereira Aucélio lembra (p. 4, peça 100) que o Parecer Conjunto n. 7 STN/COFSB/COPAR foi subscrito em 3/9/2010. Assevera que o peticionário teria sido notificado acerca da presente auditoria em 25/9/2020; portanto, 10 anos e 22 dias após a emissão do documento acerca do qual é ouvido. Adverte que, passados mais de 10 anos desde a emissão do Parecer Conjunto n. 7 STN/COFSB/COPAR, o justificante não poderia sofrer nenhuma sanção, ainda que fosse acolhido o entendimento firmado pelo Relatório de Fiscalização n. 265/2019, de que o parecer não teria se baseado em premissas técnicas adequadas.
22. O Sr. Arno Augustin, por sua vez, também postula (p. 7, peça 115) que o lapso temporal entre os fatos objeto do Relatório de Fiscalização 265/2019 e a intimação do peticionário demonstraria a ocorrência de prescrição, pois, como a data de ciência do peticionário seria 13/10/2020 (peça 87) , teriam transcorrido mais de 10 anos desde o fato supostamente ensejador de irregularidade, a emissão do Parecer Conjunto nº 7 STN/COFSB/COPAR, de 3/9/2010.
23. Também alude que o último fato - não propor a convocação de reunião do CDFSB para a subscrição de ações - teria ocorrido em 24/9/2010, de modo que também teriam se passado mais de dez anos até a data de ciência do peticionário (p. 7, peça 115) .
24. Afirma, de forma análoga, que a jurisprudência recente do STJ e do STF viria no caminho de que o exercício da competência sancionadora do TCU deveria ser regulado integralmente pela Lei Federal 9.873/1999, tendo em vista, inclusive, a ausência de previsão expressa de prazo prescricional na Lei Orgânica do TCU (p. 8, peça 115) . Ressalta que o tema da prescrição teria voltado a ser analisado pelo STF no Recurso Extraordinário 636.886-AL, que tratou sobre a prescritibilidade em decisões punitivas do TCU (p. 10, peça 115) .   
25. O Sr. Guido Mantega, por seu turno, aponta (p. 5 e 12, peça 114) que a notificação para apresentar razões de justificativa teria ocorrido apenas em 29/9/2020 (peça 71) , enquanto a conduta omissiva imputada ao Peticionário seria datada entre 'julho e setembro de 2010', de forma que o último ato materialmente relevante - a subscrição em oferta pública de ações de emissão da Petrobras - teria ocorrido no dia 24/9/2010. 
26. Anota que o lapso temporal entre o recebimento da notificação e os supostos fatos tidos como não regulares seria superior ao prazo prescricional de cinco anos.  Registre que não teria havido, antes do recebimento do pedido de notificação pelo Peticionário, em 29/9/2020, nenhum ato que interrompesse a prescrição sancionatória (p. 6, peça 114) . 
27. Afirmam ainda os justificantes que o STF teria afastado em seus julgados o entendimento dado por este Tribunal de Contas de que a Lei 9.873/1999 seria apenas aplicável quando a pretensão punitiva fosse exercida no âmbito do poder de polícia (p. 7, peça 114) .
Análise
28. No que se refere à pretensão punitiva, estabelece-se que a prescrição da pretensão punitiva do TCU subordina-se ao prazo geral de prescrição disposto na Lei 10.406/2002 (Código Civil) , dez anos, contado a partir da data da ocorrência da irregularidade e interrompido pelo ato que ordenar a citação, a audiência ou a oitiva da parte, nos termos do Acórdão 1441/2016-TCU-Plenário, relatado pelo ministro Benjamin Zymler e com voto vencedor do ministro Walton Alencar Rodrigues.
29. Entre outras razões que justificaram a adoção desse critério, destaca-se a de que o citado dispositivo constitui uma cláusula geral a ser empregada sempre que a pretensão for prescritível, mas a lei não estabelecer um prazo específico, como na hipótese.
30. Nesse sentido, não podem ser acolhidos os cálculos que utilizam a data de recebimento do chamado em audiência como prazo final. Como os responsáveis reconhecem, o último ato materialmente relevante - a subscrição em oferta pública de ações de emissão da Petrobras - ocorreu no dia 24/9/2010, de tal sorte que o prazo prescricional estaria encerrado apenas em 24/09/2020.
31. Vale ressaltar que, com fundamento no art. 43, inciso II, da Lei 8.443/1992, c/c o art. 250, inciso IV, do Regimento Interno/TCU, o Relator Exmo. Min. Bruno Dantas, em 18/8/2020, determinou a audiência dos responsáveis, nos termos propostos no item 186.a da instrução de peças 47-49, para que, no prazo de quinze dias, contados da ciência, apresentassem razões de justificativa acerca das irregularidades apontadas nos autos. 
32. Desse modo, verifica-se que o prazo prescricional da pretensão punitiva administrativa não havia transcorrido integralmente por ocasião de sua interrupção.
33. Os justificantes citam o voto do Ministro Luís Roberto Barroso, segundo o qual, já na Exposição de Motivos nº 400 da Medida Provisória 1.708/1998 (convertida na Lei 9.873/1999) , havia a proposta de regulamentar de modo uniforme a prescrição no âmbito da Administração Pública Federal. Referida informação é argumento que vai contra, e não a favor, da aplicabilidade da Lei 9.873/1999 a todas as pretensões da Administração pública, sendo a maior evidência de que, em algum momento durante o processo legislativo, o corpo de legisladores decidiu restringir sua aplicação expressamente à atividade de poder de polícia.
34. Registram ainda que o referido voto afastaria a aplicação analógica das normas de direito civil às hipóteses de prescrição da pretensão sancionadora da Administração Pública Federal, a qual deveria se reger pelas normas de direito público, devendo-se sempre preservar a autonomia científica das normas de direito administrativo.
35. Não há no caso concreto, no entanto, nenhuma aplicação analógica de normas de direito civil. Vale lembrar que a autonomia científica dos ramos do direito - inclusive do direito administrativo - possui finalidade precipuamente didática. Embora a distinção entre direito público e privado seja tradicional e bem fundamentada nas relações jurídicas por ambas disciplinadas, não há, no sistema jurídico brasileiro, uma duplicidade de ordenamentos jurídicos. As normas comumente denominadas de direito civil são, em última análise, normas gerais do ordenamento jurídico, e não normas que se aplicam apenas entre determinados sujeitos de direito.
36. Por outro lado, as normas do regime jurídico administrativo é que usualmente configuram exceções ao ordenamento jurídico comum, estabelecendo prerrogativas e restrições especificamente aplicáveis às relações entre as pessoas jurídicas de direito público e os particulares administrados, ou entre as pessoas administrativas entre si.
37. Nesse ponto, cita-se o art. 4º da Lei de Introdução às Normas do Direito Brasileiro, segundo o qual o juiz decidirá com base na analogia (e, subsequentemente, com base nos costumes e nos princípios gerais do direito) apenas quando a lei for omissa. 
38. Saliente-se ainda que a inexistência de lei específica não se confunde com lei omissa, quando existe lei para os casos gerais em vigor - no caso, o art. 205 da Lei 10.406/2002. É desta premissa, com a devida vênia oblíqua, que partem os atuais posicionamentos que buscam afastar a aplicação do prazo geral do ordenamento jurídico brasileiro para a prescrição, em favor do prazo prescricional da atividade de poder de polícia.
39. Ademais, referidos entendimentos restringem as diferenças essenciais entre a atividade de poder de polícia, a qual permite ao Estado restringir - limitando ou disciplinando - o exercício de direitos, interesses e liberdades individuais, regulando a prática de ato ou a abstenção de fato, em benefício de interesses da coletividade, exercida pela Administração pública de forma heterônoma sobre o particular administrado; e a atividade de Controle Externo, exercida sobre seus próprios agentes, de modo a garantir que atuem apenas no limite de poder que lhes foi delegado pelos seus principais através da legislação.
40. Além disso, em razão da predominância dos interesses da coletividade em relação aos interesses particulares, o direito público se caracteriza pelos princípios de: a) supremacia do interesse público sobre o interesse privado; b) indisponibilidade do interesse público; c) legalidade. A dita aplicação analógica da Lei 9.873/1999, portanto, com o pretexto de prestigiar uma norma considerada de direito público, conduziria a resultados práticos totalmente incompatíveis com os princípios que regem todo o edifício do direito público, configurando solução de menor razoabilidade. 
41. A atividade de poder de polícia interfere na autonomia do cidadão, devendo ser exercida pelos agentes administrativos nos limites da lei aprovada pelos próprios cidadãos, através de seus representantes. A atividade de controle serve exatamente para se verificar se os agentes administrativos exerceram o poder polícia em questão - ou qualquer outra das atividades do Estado - nos referidos termos legais. Há mais diferenças do que semelhanças entre as duas atividades, de modo a impossibilitar a aplicação analógica da Lei 9.873/1999, ainda que não houvesse lei geral sobre o tema.
42. É verdade que o processo em tela, até o presente momento, não versa sobre ressarcimento de dano ao erário. Entretanto, tal circunstância não chega a favorecer a incidência da prescrição ao caso pela aplicação da Lei 9.873/1999, mas meramente afasta o argumento pela imprescritibilidade prevista no art. 37, § 5º, da Constituição Federal.
43. Em tese, assiste razão aos justificantes quando postulam que a incidência do prazo de prazo prescricional que já estivesse sedimentado em âmbito judicial conferiria maior credibilidade e eficiência à própria instituição de controle, evitando a judicialização de matérias que poderiam ser nela encerradas. 
44. Ocorre que ainda não é evidente a alegada solidez do referido entendimento das cortes judiciais brasileiras, não configurando entendimento sumulado nem tendo sido proferido pelo Plenário do STF. Desse modo, não é possível acolher os argumentos pela prescrição da punição punitiva.
Questão - das limitações ao exercício da ampla defesa e do contraditório representadas pelo decurso de tempo
Justificantes - Sr. Luiz Cláudio Portela Ferreira; Sr. Cléber Ubiratan de Oliveira; Sr. André Luiz Barreto de Paiva Filho
Argumento
45. Os responsáveis (p. 7, peça 101) argumentam que os fatos apurados no âmbito da auditoria se passaram há mais de dez anos, e já se encontrariam perdidos na memória de pessoas que não teriam nem mesmo acesso a documentos, registros e bancos de dados de então. Salientam também que, há quase 10 (dez) anos, deixaram de integrar os quadros do então Ministério da Fazenda, não mais tendo livre acesso às instalações e sistemas de informações da unidade à qual estavam vinculados quando ocorreram os eventos em análise pela auditoria.
46. Consideram não razoável que particulares tenham que se submeter ao ônus de produzirem prova para desconstituir presunções geradas pelo órgão fiscalizatório em seu desfavor, uma década depois de terem praticado as condutas supostamente irregulares.
47. Sustentam que não haveria memória - ou precaução humana na guarda de documentos e informações - que viabilizasse o adequado exercício dos direitos de defesa em circunstâncias como essa, o que reforçaria a tese pela aplicabilidade, a tais casos, do prazo quinquenal de prescrição.
48. Aludem ainda à mudança estrutural (p. 7, peça 101) a que foi submetido o então Ministério da Fazenda, atualmente Ministério da Economia, por meio do Decreto 9.745, de 8/4/2019, inclusive com a extinção da Coordenação-Geral do Fundo Soberano (COFSB) .
49. Apontam assimetria entre o prazo para apresentação das Razões de Justificativa e aquele que o TCU teve para formular sua acusação. Alegam que a equipe de auditoria da Corte de Contas estaria debruçada especificamente sobre os fatos desde 11/11/2019, tendo tido acesso a documentos que haviam sido produzidos na época das operações e oito meses para realizar análises, estudos e levantamentos (p. 7, peça 101) . Os justificantes sustentam que não dispuseram de recursos materiais nem um longo prazo para se opor a tudo o que foi formulado contra eles nas manifestações do TCU.
50. Após citarem os dispositivos constitucionais, da Lei Orgânica do TCU e jurisprudenciais sobre o tema, apontam prejuízo ao amplo exercício do direito de defesa pelos Justificantes, pois não estaria havendo a paridade de armas nuclear ao conceito de ampla defesa (p. 8, peça 101) . Uma vez que o transcurso do tempo causaria transtornos à defesa eficaz do responsável, manifestados na dificuldade de se reconstituir os fatos e de se obter os documentos necessários à comprovação da boa e regular aplicação dos recursos, estar-se-ia diante de vulneração da garantia da ampla defesa e do contraditório, devendo a Corte de Contas arquivar o feito sem apreciação do mérito.
51. Citam como precedente o Acórdão 4988/2017-TCU-Primeira Câmara, relatado pelo ministro Vital do Rêgo, no qual a Corte teria considerado que o decurso de mais de dez anos entre a ocorrência dos fatos e a notificação para apresentação de alegações de defesa caracterizaria empecilho para a comprovação da boa e regular aplicação dos recursos questionados.
Análise
52. É verdade que o planejamento, a execução e a elaboração do relatório de auditoria exigiram tempo muito maior do que aquele regimentalmente destinado à apresentação das razões de justificativa pelos responsáveis. Entretanto, essa é a lógica de um processo de auditoria no qual se buscou examinar toda a duração do Fundo Soberano do Brasil, desde a sua composição até o resgate definitivo de seus recursos e sua consequente extinção. Foram analisadas não apenas a legalidade das operações classificadas como materialmente relevantes, praticadas em 2010, como também o impacto de cada uma delas no resultado patrimonial obtido pelo Fundo Soberano.
53. Os responsáveis, por sua vez, estão sendo instados a apresentar suas razões de justificativa sobre pontos específicos: o fato de operações materialmente relevantes terem sido realizadas com os recursos que estavam sob a sua guarda, sem que os responsáveis tivessem exigido a apresentação de motivação clara e congruente - não sobre as operações 'estratégicas' a serem financiadas, mas sim quanto à necessidade e ao interesse público em se utilizar os recursos do Fundo Soberano nas citadas operações.
54. Desse modo, não há sentido em se alegar que os justificantes não teriam disposto de recursos materiais ou prazo suficiente para se opor eficazmente a 'tudo' o que teria sido formulado contra eles. Questionou-se, apenas, porque os recursos foram utilizados em determinada operação, a qual acabaria trazendo impacto negativo à evolução patrimonial do Fundo, mesmo existindo manifestação técnica alertando sobre esse possível impacto.
55. Diferentemente da miríade de questões e documentos possíveis de serem realizadas e exigidos no início do trabalho de auditoria, há, ao seu final, uma quantidade limitada de pontos levantados e de evidências recolhidas. É esse afunilamento que permite aos gestores responder aos questionamentos realizados em um tempo muito inferior ao destinado ao planejamento, execução e elaboração do Relatório de auditoria. 
56. Saliente-se que o ônus processual dos responsáveis, no presente momento processual, não requer um completo reexame de sua gestão, mas apenas a resposta a um questionamento específico, ainda que a operação tenha ocorrido há tempo expressivo. Tal comparação é descabida e desconhecida em sede de processo judicial, no qual a duração de um inquérito cível ou policial não guarda a menor relação com o tempo disponível para a contestação da inicial ou da denúncia. Desse modo, a diferença no tempo gasto na realização da auditoria e o tempo disponível para apresentação de razões de justificativa não configura ausência de paridade de armas.
57. As presunções produzidas no âmbito do Relatório de Auditoria foram elaboradas com base na mesma documentação acostada aos autos da presente Representação, e que se encontra à disposição dos justificantes para exercício do contraditório e da ampla defesa, mesmo após os dez anos transcorridos da prática das condutas classificadas como irregulares. A mesma documentação que foi obtida pela equipe de auditoria, agora trazida aos autos como evidência de auditoria, é objeto de amplo escrutínio pelos responsáveis em suas extensas razões de justificativa, não havendo o que se falar em prejuízo às garantias inerentes ao contraditório e à ampla defesa.
58. Ademais, embora os responsáveis aludam repetidamente à exiguidade do prazo concedido, salienta-se que foi concedida expressiva prorrogação de prazo a todos os justificantes, de modo que os mesmos tiveram um prazo várias vezes superior àquele regimentalmente previsto para a apresentação de razões de justificativa.
59. Além disso, desde a referida concessão de prorrogação, transcorreu ainda prazo adicional no qual poderiam ter sido juntados aos autos novos elementos de modo a complementar as razões de justificativa inicialmente apresentadas, nos termos do art. 160, § 1º, do RITCU, segundo o qual desde a constituição do processo até o término da etapa de instrução, é facultada à parte a juntada de documentos novos.
60. Nada, entretanto, foi acrescentado aos autos após a apresentação das razões de justificativas iniciais, enfraquecendo o argumento segundo o qual seria necessário expressivo tempo adicional para apresentar elementos cuja produção teria sido impossível no prazo regimental e em sua prorrogação.
61. Os responsáveis alegam ainda e citam jurisprudência aplicável ao impacto do decurso do tempo na tarefa de comprovar a boa e regular aplicação dos recursos públicos recebidos. No caso concreto, entretanto, os responsáveis foram chamados a apresentar razões de justificativa por uma ocorrência específica, qualificada como irregular, não para apresentar a - normalmente volumosa - documentação apta a comprovar a boa e regular aplicação de recursos públicos, como ocorre com gestores que recebem recursos públicos para aplicação em uma finalidade específica, como em uma transferência ou em um convênio.
62. Não há o que se falar, portanto, que tenha ocorrido ofensa aos princípios da ampla defesa pelo simples decurso de tempo entre os fatos apurados e o chamamento em audiência, devendo ser rejeitados os argumentos dos justificantes.
Questão - da preexistência de análise da concentração dos ativos e a inexistência de irregularidades no FFIE e no FSB
Justificantes - Sr. Luiz Cláudio Portela Ferreira; Sr. Cléber Ubiratan de Oliveira; Sr. André Luiz Barreto de Paiva Filho
Argumento
63. Entendem que a matéria ventilada no presente procedimento já teria, em grande medida, sido objeto de avaliação da CVM, e teriam sido consideradas absolutamente regulares. Observam que as operações do Fundo Soberano, via FFIE, já haviam sido objeto de avaliação no processo pelo TCU. Citam que a consulta à CVM teria sido levada a efeito pelas equipes técnicas do TCU, tendo sido informado pelo referido Órgão regulador que as operações eram absolutamente regulares (p. 18, peça 101) .
64. Impugnam que, se o próprio Regulamento do FFIE expressamente admitia a assunção dos riscos dessa concentração de ativos e tal assunção foi tida como regular pela própria CVM, as operações não poderiam ser consideradas irregulares pelo Relatório de Auditoria.
65. Asseveram que os resultados da operação do FFIE demonstraram que esses riscos eram de fato absorvíveis, pois, como indica o próprio relatório de auditoria, as operações do Fundo Soberano do Brasil atingiram as metas legais de rentabilidade.
Justificante - Sr. Marcos Aucélio
Argumento
66. Destaca que as aquisições de ações da Petrobras, junto à Caixa Econômica Federal e em oferta pública: i) encontravam amparo no regulamento do FFIE; ii) não afrontavam as normas da CVM acerca da concentração de ativos em renda variável; iii) não ocasionaram prejuízo ao erário, ou rentabilidade inferior à TJLP, quando examinada toda a operação do FFIE, entre 2008 e 2018 (p. 3, peça 15) .
Análise
67. A Comissão de Valores Mobiliários é a autarquia cujo objetivo é fiscalizar, normatizar, disciplinar e desenvolver o mercado de valores mobiliários no Brasil. Os achados trazidos pelo Relatório de Auditoria não guardam relação com as competências da Comissão de Valores Mobiliários nem com a concentração em ativos alcançada pela carteira do FFIE. De toda forma, o Relatório de Auditoria faz expressa menção às questões tratadas pela CVM, e é explícito a não as caracterizar como achado de auditoria.
68. Dentre suas competências, destacam-se: i) assegurar o funcionamento eficiente e regular dos mercados da bolsa e de balcão; ii) assegurar a observância de práticas comerciais equitativas no mercado de valores mobiliários; iii) proteger os titulares de valores mobiliários e os investidores do mercado contra emissões irregulares de valores mobiliários, atos ilegais de administradores e acionistas controladores das companhias abertas, ou de administradores de carteira de valores mobiliários; e do uso de informação relevante não divulgada no mercado de valores mobiliários; iv) evitar ou coibir modalidades de fraude ou manipulação destinadas a criar condições artificiais de demanda, oferta ou preço dos valores mobiliários negociados no mercado.
69. Desse modo, não há como se considerar que a matéria ventilada no presente processo já teria sido objeto de avaliação da CVM - o escopo da presente auditoria não se destina a proteger os investidores do mercado de emissões irregulares ou atos irregulares dos gestores do FFIE, mas a avaliar a conduta dos gestores do Fundo Soberano do Brasil.
Questão - da atuação da AGU
Justificante - Sr. Arno Augustin
Argumento
70. O Sr. Arno Augustin afirma que a atuação da AGU no presente processo, por si só, já apontaria para a lisura dos procedimentos adotados, pois sua atuação só seria possível quando, além da solicitação do interessado, for constatado que os atos tenham sido praticados dentro das atribuições institucionais e nos limites da legalidade (p. 2, peça 115) .
Análise
71. É verdade que os atos apontados como irregularidades foram praticados no contexto das atribuições institucionais dos responsáveis. A conclusão quanto à efetiva legalidade ou irregularidade destes atos, entretanto, não tem como ser obtida antes do exame das razões de justificativa ofertadas por cada um deles, ainda que a Advocacia-Geral da União tenha entendido por representar os justificantes no presente processo de Relatório de Auditoria.
Questão - da responsabilidade pelos termos e condições de participação do FFIE na oferta pública primária de ações da Petrobras
Justificantes - Sr. Luiz Cláudio Portela Ferreira; Sr. Cléber Ubiratan de Oliveira; Sr. André Luiz Barreto de Paiva Filho
Argumento
72. Os responsáveis registram (p. 7, peça 101) que as operações referidas no relatório de auditoria não tiveram seu andamento e etapas definidos pela equipe técnica da Coordenação-Geral do Fundo Soberano (COFSB) , tendo sido fruto de decisões adotadas nos mais altos escalões do Governo Federal, envolvendo também instituições financeiras federais (Caixa Econômica Federal, Banco do Brasil e Banco de Desenvolvimento Econômico e Social) e empresa pública sociedade de economia mista (Petrobras) .
73. Asseveram que haveria considerável documentação, estudos, apresentações, notas técnicas e registros, no âmbito destes órgãos que auxiliariam na compreensão do processo e as quais não teriam sido acessados e examinados pela equipe de auditoria. Reputam o conhecimento de todo o processo de capitalização como fundamental para se compreender o papel desempenhado pelo FFIE nas duas operações destacadas pela auditoria, as quais não poderiam ser isoladas do processo maior, pois seriam apenas a operacionalização de decisões tomadas em instâncias hierarquicamente superiores  (p. 7, peça 101) .
74. Os justificantes afirmam que somente atuaram na intermediação da confirmação dos termos e condições dessa operação, com base em informações que já seriam detidas pela área responsável e apenas comunicando as confirmações obtidas junto às autoridades competentes do Ministério da Fazenda (p. 16, peça 101) .
75. Consideram que não detinham competência ou atribuição para tomada das decisões sobre a subscrição dessas ações, nem para definição dos parâmetros para sua realização, tendo apenas veiculado as decisões e orientações das autoridades competentes do Ministério da Fazenda, mediando-as entre estas autoridades e as áreas de execução do Tesouro (p. 17, peça 101) .
76. Realçam que não caberia aos Justificantes fazer prova negativa de sua participação. Asseveram que a atuação nesse processo teria se pautado pelo entendimento de que as normas editadas e as determinações levadas a efeito pelas autoridades competentes davam completo respaldo a execução da operação (p. 17, peça 101) .
77. Postulam que as decisões quanto à subscrição das ações da Petrobras teriam sido objeto de deliberações estratégicas da União, e que o papel do FSB e FFIE na capitalização teria sido residual, assim como teria sido limitada a participação dos justificantes no processo. Aludem à necessidade de recursos para fazer frente ao Plano de Negócios da companhia para o período de 2010-2014, face os desafios colocados pelas novas descobertas das jazidas do Pré-Sal (p. 26, peça 101) . 
78. Afirmam que não cabia aos justificantes tomar referidas decisões e não haveria nos autos nenhuma indicação de que tenham participado na concepção, análise ou decisões sobre a forma de participação da União no processo de subscrição das ações da Petrobras, contexto onde se encontraria a subscrição dessas ações pelo FFIE (p. 27, peça 101) .
79. Alertam que o apontamento deixa de enquadrar os atos dos Justificantes em algum dos incisos do art. 50 da Lei 9.784/1999, devido à inexistência de enquadramento possível do ato praticado pelo Justificante, porque não teria se consubstanciado em ato decisório (p. 27, peça 101) .
80. Manifestam que todos os aspectos relacionados 'com a motivação explícita, clara e congruente' da operação seriam fatores a serem aferidos relativamente a tomadas de decisão e, especialmente, na adoção dos atos normativos que a fundamentaram as operações, não sendo elementos que estivessem em avaliação no avançado âmbito da execução do processo de subscrição das ações pelo FFIE, quando as decisões já haviam sido tomadas e o processo de capitalização da Petrobrás estava em curso avançado (peça 29, peça 101) .
Justificante - Sr. André Luiz Barreto de Paiva Filho
Argumento
81. O Sr. André Luiz Barreto de Paiva Filho afirma ainda que se limitou a confirmar com o Secretário do Tesouro se os parâmetros da operação conferiam com os previamente definidos pelas autoridades competentes do Ministério da Fazenda, informando tal situação à área de execução para efetivação da operação. Alega que o fato de a mensagem ter sido dirigida ao Justificante deveu-se à necessária agilidade para a confirmação desses parâmetros junto ao Secretário do Tesouro, a quem tinha rápido acesso.
Análise
82. Conforme descrito no histórico da presente instrução, a corrente auditoria foi realizada na Secretaria do Tesouro Nacional - ME, no período compreendido entre 11/11/2019 e 6/3/2020, em observância ao disposto no item 9.3.2 do Acórdão 2680/2018-TCU-Plenário, de relatoria do Exmo. Min. José Múcio Monteiro. Dessa forma, o trabalho teve o propósito de apurar eventuais responsabilidades pelos prejuízos advindos da gestão dos recursos do Fundo Soberano do Brasil, até sua extinção, em 21/5/2018.
83. Deixou-se claro que o escopo da auditoria se encontrava restrito à gestão dos recursos alocados ao FSB durante toda sua vigência, de modo que a entidade auditada foi a STN - entidade responsável pela gestão dos recursos mencionados. Foi examinada a conformidade da conduta dos gestores da STN com aquela esperada de acordo com parâmetros extraídos a partir do ordenamento jurídico a eles aplicável.
84. Nesse sentido, o encaminhamento proposto no Relatório de Auditoria considerou todo o contexto político e econômico que envolveu as operações de capitalização da Petrobras, tendo-se buscado esclarecer a conduta dos justificantes naquele contexto. Saliente-se, nesse sentido, que o presente trabalho não envolveu avaliar a legalidade ou a economicidade da capitalização da Petrobras, mas sim a decisão pela utilização dos recursos do Fundo Soberano na referida operação.
85. Os justificantes buscam construir a tese segundo a qual tudo configuraria uma única questão, a qual, uma vez sido decidida em instâncias hierárquicas superiores, apenas lhes competiria a execução, sem maiores questionamentos. A premissa, entretanto, não se sustenta - a capitalização da Petrobras pode ter sido decidida em instâncias estratégicas superiores, mas a responsabilidade pelos recursos alocados ao Fundo Soberano e o aval para sua utilização na operação eram, em última análise, competência da Secretaria do Tesouro Nacional.
86. Observe-se, assim, que a determinação para a utilização dos recursos do FSB na capitalização da Petrobras pode ter partido das instâncias superiores às quais os justificantes se encontravam hierarquicamente vinculados, e não dependia de sua anuência. Por essa razão mesma, a referida análise não foi incluída no escopo da auditoria, e os estudos, apresentações, notas técnicas e registros que 'auxiliem a compreensão do processo' da capitalização da Petrobras, por exemplo, não compõem papéis de trabalho.
87. Entende-se que a STN trabalhasse em observância às diretrizes estabelecidas pelo então Ministério da Fazenda e pela Presidência da República, mas o que se buscou analisar na referida questão de auditoria foi a conduta dos gestores do Fundo Soberano frente às orientações emitidas pelo escalão hierárquico superior.
88. De outra sorte, a utilização dos recursos alocados no Fundo Soberano na operação de capitalização da Petrobras, mesmo que houvesse sido aventada nas mesmas instâncias superiores, não constituía 'apenas a operacionalização de decisões tomadas em instancias hierarquicamente superiores' conforme alegado, mas pressupunha e necessitava do aval dos agentes públicos competentes para sua gestão.
89. Esclarece-se que os responsáveis não estão sendo chamados a fazer prova negativa de sua participação, mas a apresentar razões de justificativa sobre determinados atos cuja regularidade está sendo objeto de questionamento.
90. A utilização dos recursos do FSB na aquisição das ações da Petrobras junto à Caixa Econômica Federal sem motivação explícita, clara e congruente ocorreu após a manifestação favorável do Sr. Luiz Cláudio Portela, conforme mensagem eletrônica encaminhada ao Sr. Aguinaldo Landi em 10/9/2010 (peça 34, p. 63) , comunicando à BB DTVM que realizasse a referida aquisição.
91. A aquisição teve sua realização determinada pelo Sr. Cléber Ubiratan de Oliveira, também conforme mensagem eletrônica (peça 34, p. 63-64) , ainda que não houvesse motivação apta a fundamentar a utilização dos recursos do FSB na operação.
92. A utilização dos recursos do FSB na subscrição de ações da Petrobras em oferta pública sem motivação explícita, clara e congruente foi determinada em 21/9/2010 pelo Sr. Cleber Ubiratan de Oliveira (peça 38, p. 12) , e repassada ao Sr. Aguinaldo Landi através de mensagem eletrônica (peça 38, p. 12-13) encaminhada pelo Sr. Ernesto Serêjo Costa, então Coordenador-Geral de Gestão do Fundo Soberano do Brasil, exercendo a função de Coordenador-Geral da COFSB, em substituição.
93. A estratégia de reserva de ações no processo de oferta pública primária foi confirmada pelo Secretário-Adjunto do Tesouro Nacional, Sr. André Luiz Barreto de Paiva Filho, ao Subsecretário de Planejamento e Estatísticas Fiscais do Tesouro Nacional, Sr. Cléber Ubiratan Oliveira, em 14/9/2010 (peça 38, p. 9-10) , ainda que não houvesse motivação apta a fundamentar a utilização dos recursos do FSB na operação. Desse modo, não há o que se falar em ausência de competência para a operação realizada. 
94. Assiste razão aos justificantes quando objetam que a motivação explícita, clara e congruente é exigida em atos decisórios - os quais, conforme afirmam, podem ter sido realizados pelos escalões hierarquicamente superiores. O Relatório de auditoria, no entanto, não chegou a afirmar que cabia aos justificantes lotados na Coordenação do Fundo Soberano do Brasil elaborar a motivação do uso dos recursos do Fundo Soberano do Brasil na capitalização da Petrobras, podendo eventualmente ter sido apresentada motivação realizada por autoridade diversa, contanto que suficientemente fundamentada e apta a demonstrar a compatibilidade entre a operação e as finalidades legais. 
95. Desde o princípio, deixou-se claro que a referida irregularidade era a ausência de motivação, ausência esta que, em abstrato, deveria ter sido óbice à sua realização por parte de seus executores enquanto esta não fosse apresentada de forma adequada, ainda que a competência para sua elaboração fosse, como afirmam, dos escalões superiores. A citada operação não poderia ter sido levada a efeito sem a adequada motivação, como qualquer ato administrativo decisório. Salientou-se, ademais, que referida motivação deveria ter sido explícita, clara e congruente, e não implícita ou presumida. 
96. Não se postula, portanto, que os gestores da STN deveriam necessariamente ter elaborado a motivação de um ato decisório tomado em outra esfera hierárquica, mas sim, no mínimo, verificado se a referida motivação existia, e se ela atendia aos requisitos legais, antes de proceder à sua execução. 
97. O fato de a utilização dos recursos do FSB ter sido residual - quando se considera todo o vulto de recursos envolvidos na capitalização da Petrobras - é mais um motivo para que se avaliasse, antes da conclusão da operação, se esta era efetivamente necessária à referida capitalização, e se esta era compatível com as finalidades que justificaram a criação do Fundo Soberano.
98. Assim, a compatibilidade entre a utilização dos recursos na operação de capitalização da Petrobras e as finalidades que motivaram a criação do Fundo Soberano não se afigurava como evidente nem deveria ter sido presumida, razão pela qual a equipe de auditoria considerou que os executores da operação deveriam, em algum momento, ter se debruçado sobre a questão e a examinado de forma cautelosa, em vez de simplesmente confiar nas orientações hierárquicas superiores.
99. O principal argumento material de justificativa dos responsáveis vinculados à Coordenação do Fundo Soberano é que teriam confiado nas avaliações estratégicas realizadas em escalões hierarquicamente superiores, em vez de se deterem sobre questões que deveriam ter sido objeto de análise pelos agentes públicos legalmente competentes. A possibilidade de confiar nesse tipo de análise estratégica há de ser avaliado conforme a natureza do trabalho da Secretaria do Tesouro Nacional e as circunstâncias políticas e econômicas da época, questão a ser analisada em seguida.
100. Vale lembrar que o rol constante do art. 50 da Lei 9.784/1999 é meramente exemplificativo, de sorte que o dever de motivar os atos administrativos é amplo, e não se limita à relação dos atos previstos no referido artigo. É por tal razão que a equipe de auditoria não classificou, explicitamente, o ato administrativo de destinar parcela dos recursos alocados ao Fundo Soberano do Brasil à aquisição e à subscrição de ações da Petrobras dentre as alíneas do art. 50 da Lei 9.784/1999. De toda sorte, é patente que o ato administrativo de destinar parcela dos recursos alocados ao Fundo Soberano do Brasil a uma operação específica, de tamanha magnitude, afeta os interesses dos administrados, podendo ser enquadrado no inciso I do citado dispositivo legal.
101. Lembre-se que o princípio da motivação se destina a permitir o controle, por parte dos administrados, da existência, da licitude e da suficiência dos motivos apresentados pela Administração pública para a prática de seus atos. A regra no Brasil, portanto, é a necessidade de motivação de todos os atos ou decisões administrativas, inclusive de atos considerados discricionários, tal como a decisão - tomada, conforme os justificantes, em escalões hierarquicamente superiores - de destinar recursos do FSB para a operação de capitalização da Petrobras.
102. Entende-se que os aspectos relacionados com a motivação da operação seriam fatores a serem aferidos relativamente a tomadas de decisão. Nesse sentido, os gestores da Secretaria do Tesouro Nacional estavam diante de uma tomada de decisão, alegadamente realizada em escalões superiores hierárquicos, e prontamente passaram à sua execução, sem verificar se o ato decisório em questão estava adequadamente motivado. Nesse ponto, quanto à irregularidade relativa à realização de operações sem a apresentação de motivação explícita, clara e congruente, os argumentos dos justificantes não podem ser acolhidos.
Justificante - Sr. Marcus Pereira Aucélio
Argumento
103. O Sr. Marcus Pereira Aucélio alega, a partir das competências e atribuições do Subsecretário de Política Fiscal, que não se pronunciou sobre a matéria em questão. Registra que as operações encontravam amparo normativo explícito na Medida Provisória (MPV) 500, de 30/8/2010, e em decreto específico emitido pela então Presidente da República (p. 3, peça 100) .
104. Assevera que o Decreto 7.295/2010 dispunha sobre quatro finalidades: i) autorizou a permuta de ações entre a União e a BNDES Participações S.A. (BNDESPar) ; ii) alterou o Decreto de 26 de agosto de 2010, que autorizava o aumento do capital social do Banco Nacional de Desenvolvimento Econômico e Social (BNDES) e da Caixa Econômica Federal (CEF) ; iii) autorizou a alienação ou permuta de ações de titularidade da CEF e do Banco Nacional de Desenvolvimento Econômico e Social S.A. (BNDES) para o Fundo Fiscal de Investimentos e Estabilização (FFIE) ; e iv) excetuou a aplicação do Decreto 1.068, de 2/3/1994, a quaisquer participações acionárias minoritárias subscritas pelo BNDES em oferta pública de distribuição primária de ações de emissão da Petrobras (p. 7, peça 100) .
105. Alerta que a manifestação do justificante no Parecer Conjunto n. 7 STN/COFSB/COPAR teria sido restrita: i) à permuta de ações entre a União e a BNDESPar (artigo 1º do Decreto 7.295/2010) ; ii) à alteração do Decreto de 26/8/2010, que autorizou o aumento do capital social do BNDES e da CEF  (artigo 3º do Decreto 7.295/2010) , conforme as atribuições e competências do Subsecretário de Política Fiscal e da COPAR, dispostos no regimento interno da STN, constantes no Decreto 7.050/2009 e Portarias MF 141/2008 e 244/2012 (p. 8, peça 100) .
106. Isso teria ocorrido porque, cf. o art. 22 do Decreto 7.050, de 23/12/2009, que havia entrado em vigor em 05/01/2010, competia à Subsecretaria de Política Fiscal: 
'Art. 22. À Subsecretaria de Política Fiscal compete: (...) 
XVI - manifestar-se sobre matérias societárias relativas a empresas em que a União tenha participação direta ou indireta no capital social, inclusive na condição de acionista minoritário; [...]'
107. Aponta que o referido Decreto também havia estabelecido, em seu Anexo II, as coordenações gerais que ficavam subordinadas a cada subsecretário. No caso da Subsecretaria de Política Fiscal, ficavam sob sua alçada cinco Coordenações-Gerais, entre elas a Coordenação-Geral de Participações (Copar) . As atribuições da Copar tinham permanecido aquelas constantes da Portaria MF 141, de 10/7/2008, dentre as quais o justificante destaca (p. 9, peça 100) :
'Art. 44 - À Coordenação-Geral de Responsabilidades Financeiras e Haveres Mobiliários (COREF) compete: [...]
XVI - opinar sobre operações de permuta, subscrição e compra e venda de ações, principalmente quanto à conveniência e oportunidade de operação, bem assim quanto ao preço e forma de pagamento;'
108. Postula que a manifestação em relação à alienação ou permuta de ações de titularidade da Caixa Econômica Federal BNDES para o FFIE, segundo o referido Regimento Interno, ficava à cargo do Secretário do Tesouro Nacional, e da Subsecretaria de Planejamento Fiscal, Estatística e Contabilidade, de sorte que não haveria nenhuma atribuição vinculada ao Sr. Marcos Pereira Aucélio.
109. Aduz, nesse sentido, que a manifestação em relação à edição do Decreto 7.295/2010 foi realizada mediante Parecer Conjunto, no qual cada área teria se manifestado na alçada de sua competência. O justificante, desse modo, não teria se manifestado sobre a economicidade da aquisição de ações da Petrobras junto à Caixa Econômica Federal, por ser matéria estranha à Subsecretaria de Política Fiscal (p. 8, peça 100) .
Análise
110. Os Srs. Arno Hugo Augustin Filho e Marcus Pereira Aucélio manifestaram-se favoravelmente à edição de Decreto autorizando a aquisição, pelo FFIE, de ações de emissão da Petrobras junto à Caixa Econômica Federal, por meio do Parecer Conjunto n. 7 STN/COFSB/COPAR, de 3/9/2010, mediante a utilização de premissas desprovidas de embasamento técnico, incapazes de justificar o benefício da operação para o FFIE e de assegurar a compatibilidade desta com as finalidades do Fundo Soberano do Brasil, previstas no art. 1º da Lei 11.887/2008.
111. Como o justificante reconhece, o Decreto 7.295/2010 autorizou a alienação ou permuta de ações de titularidade da Caixa Econômica Federal - e também do BNDES - para o Fundo Fiscal de Investimentos e Estabilização (FFIE) . O fato de ter autorizado outras operações, tais como o aumento de capital social do BNDES e da Caixa Econômica Federal e a permuta de ações entre a União e o BNDES, não inseridas no escopo da presente auditoria, não altera a responsabilização.
112. A versão segundo a qual a manifestação do justificante teria sido restrita aos referidos assuntos não relativos à incorporação de ações da Petrobras à carteira do FFIE não se sustenta após a leitura do citado Parecer. Embora ele seja denominado de 'Parecer Conjunto STN/COFSB/COPAR', apenas o Sr. Marcus Pereira Aucélio é autor do documento, o qual foi submetido à aprovação do então Secretário do Tesouro Nacional, Sr. Arno Augustin.
113. Como salienta o próprio justificante, dentre as atribuições da Copar, encontravam-se opinar sobre a conveniência e a oportunidade da operação de compra de ações, exatamente o objeto do Parecer Conjunto STN/COFSB/COPAR relativo à aquisição de ações da Petrobras com os recursos do FIEE.
114. Um parecer configura manifestação de ordem técnica, de caráter opinativo, levados à consideração de determinada autoridade pública. Em nenhum momento é feita nenhuma ressalva, pelo signatário, sobre assuntos que supostamente não estariam em sua alçada decisória. Dessa forma, o argumento segundo o qual o assunto não fazia parte de sua competência - e, portanto, ele não se responsabilizaria pelo que assinou - vai contra a natureza do ato administrativo em questão, e não pode ser acolhido.
Questão - da inexistência de parecer técnico que desaconselhasse a subscrição das ações da Petrobras pelo Fundo Soberano do Brasil
Justificante - Sr. Guido Mantega
Argumento
115. Observa que o parecer do BB DTVM (gestor do FFIE) (peça 38, p. 8) , emitido em 30/8/2010, não deveria ser considerado para a análise dos investimentos objeto do presente processo (p. 36, peça 114) , pois teria sido elaborado sobre operações que não teriam se concretizado, uma vez que não foi levada a efeito a aquisição das ações da Petrobras de propriedade do BNDES, e não teria feito nenhuma referência aos investimentos objeto do presente Relatório de Auditoria. 
116. Sustenta, assim, que não existiria nenhum parecer técnico ou manifestação desaconselhando a operação relacionada à subscrição das ações no âmbito da oferta pública primária da Petrobras. Observa (p. 36, peça 114) que existiria parecer favorável do Sr. Luiz Claudio Portela Ferreira, titular da Coordenação-Geral do Fundo Soberano do Brasil (COFSB) .
Justificantes - Sr. Luiz Cláudio Portela Ferreira; Sr. Cléber Ubiratan de Oliveira; Sr. André Luiz Barreto de Paiva Filho
Argumento
117. Argumentam que o relatório de auditoria identifica somente uma manifestação técnica relacionada a operações de aquisição de ações da Petrobras junto à Caixa Econômica Federal e ao BNDES. Defendem a inaplicabilidade do parecer do gestor do FFIE (peça 38, p. 8) , emitido em 30/8/2010, pois o referido parecer referir-se-ia a um conjunto de operações que não se concretizaram em sua integralidade, uma vez que a aquisição das ações da Petrobras de propriedade do BNDES não teria sido levada a efeito (p. 19, peça 101) .
118. Concluem, dessa forma, que não existiria nenhum parecer técnico ou manifestação desaconselhando a operação relacionada à subscrição das ações no âmbito da oferta pública primária da Petrobrás. Salientam que, se houvesse entendimento da área técnica do FSB ou da gestão do FFIE acerca de quaisquer de intercorrências relacionadas ao atendimento dos parâmetros de risco e rentabilidade, tais situações teriam sido reportadas aos agentes executores para que fossem informadas às autoridades do Ministério competentes para a tomada de decisão (p. 19, peça 101) .
Análise
119. Considera-se despropositado afirmar que o citado parecer técnico não se aplicaria à aquisição de ações da Petrobras junto à Caixa Econômica Federal pelo FFIE, pela simples razão de que a aquisição de ações junto ao BNDES, operação à qual o parecer também se referia, não veio a se aperfeiçoar.
120. Na realidade, o parecer era relativo à aquisição de ações da Petrobras pelo FFIE em um cenário de incertezas que se avizinhavam da companhia aberta. Nesse sentido, nenhuma diferença subsiste se referidos valores mobiliários seriam adquiridos junto à Caixa Econômica Federal ou ao BNDES, ou até adquiridos originariamente como fruto de subscrição de ações em operação de aumento de capital social.
121. Procede a afirmativa segundo a qual, se houvesse entendimento da área de gestão do FFIE acerca do atendimento dos parâmetros de risco e rentabilidade, tais riscos seriam reportados aos agentes executores. Foi exatamente o que ocorreu em 30/8/2010, quando o Sr. Aguinaldo Lester Landi, Analista Sênior da BB DTVM, encaminhou, por intermédio de mensagem de correio eletrônico (peça 38, p. 7) , ao Sr. Luiz Cláudio Portela Ferreira, Coordenador-Geral de Gestão do Fundo Soberano do Brasil (COFSB/STN) , relatório de avaliação técnica da Petrobras (peça 38, p. 8) . 
122. Recorde-se que, com base no referido relatório, o representante da BB DTVM recomendou não investir na empresa, uma vez que as incertezas relacionadas à companhia superavam as expectativas de retorno gerado pelo investimento. Verifica-se que o parecer recomenda 'não investir na empresa', não havendo quaisquer ressalvas quanto à suposta diferença entre 'adquirir ações da Petrobras junto à Caixa Econômica Federal', 'adquirir ações da Petrobras junto ao BNDES' e 'subscrever ações da Petrobras em operação de capitalização'.
Argumento
123. Realçam que, após a elaboração da referida nota de 30/8/2010, o regimento do FFIE teria sofrido importantes alterações, o que alteraria os parâmetros da avaliação até então realizada, uma vez que o regimento do Fundo passou a admitir que a carteira do FFIE fosse composta por 100% de ações de estatais que a União fosse acionista majoritária, admitindo expressamente a assunção dos riscos da concentração de ativos daí decorrentes (p. 19, peça 101) .
124. Observam-se que as preocupações expressadas na avaliação se fundamentavam em uma possível volatilidade de curto prazo do preço desse ativo, quando o Fundo Soberano do Brasil, dada a sua natureza, sabidamente, operava com expectativas de médio e longo prazo (p. 20, peça 101) .
125. Alegam que enquanto o analista apontava o grau de endividamento da empresa, a necessidade de que ela fosse capitalizada ou de que houvesse redução dos seus investimentos como indefinições preocupantes, o FSB estaria operando como instrumento da União, enquanto acionista majoritária e controladora, visando exatamente a estratégica capitalização da estatal, a qual contribuiria decisivamente para o equacionamento dos aspectos que preocupavam o gestor do FFIE, contribuindo para o aumento da solidez da estatal e sua valorização. 
Análise
126. O fato de o regimento do FFIE ter sido alterado para passar a admitir que a carteira fosse composta por 100% de ações de estatais que a União fosse acionista majoritária foi considerado no Relatório de Auditoria, de modo que os justificantes não estão sendo chamados a responder por ofensa ao regimento do FIEE. Em tese, após tal alteração, estar-se-ia admitindo a assunção dos riscos da concentração de ativos daí decorrente, mas a análise haveria ainda de ser realizada de forma particular, em cada caso concreto.
127. O Fundo Soberano do Brasil foi concebido para promover investimentos em ativos no Brasil e no exterior, formar poupança pública, mitigar os efeitos dos ciclos econômicos e fomentar projetos de interesse estratégico do País localizados no exterior (art. 1º da Lei 11.887/2008) . Cabia aos gestores do FSB assegurar que os recursos colocados sob sua administração fossem empregados apenas nas finalidades descritas. E não havia outra forma de assegurar tal desiderato, a não ser conferindo a motivação apresentada para a operação.
128. Reconhece-se a possibilidade de a União procurar utilizar os recursos alocados no FSB de forma 'estratégica', ou seja, como instrumento para se alcançar um objetivo ou resultado específico de longo prazo. Nesse contexto, seria compreensível suportar perdas e oscilações de curto prazo. Como os justificantes ressaltam, há material suficiente para se considerar que a capitalização da Petrobras era considerada estratégica para a administração federal à época. 
129. Note-se, todavia, que o conceito de 'estratégico' possui valor altamente indeterminado, que precisa de densificação para ser juridicamente admitido. O que não foi detalhado, à época dos fatos, é como e porque os recursos alocados no Fundo Soberano do Brasil deveriam participar da referida capitalização. Por que a União poderia ou deveria utilizar tais recursos na capitalização da Petrobras, e não em qualquer outra utilização alternativa? Tal pergunta, a rigor, deveria ter sido respondida por aqueles que conceberam a capitalização da Petrobras como estratégica, e aqueles que executariam a operação tinham a obrigação de verificar se a resposta era adequada e razoável.
Argumento
130. Apontam (p. 21, peça 101) que nem mesmo em relação à operação de aquisição de ações da Petrobras junto à Caixa Econômica Federal seria possível identificar efetivamente um parecer que desaconselhasse a realização daquela operação pelo FSB, uma vez que o gestor do fundo, Sr. Landi, manifestaria que as normas do Fundo davam amparo à operação, ao expressar 'Entendemos que Decreto específico e Regulamento atual dão amparo à operação'. 
131. Desse modo, não se veria a utilização da expressão 'apesar' que foi empregada no relatório de auditoria, alegando os justificantes que inexistiria o encadeamento lógico na mensagem do gestor que permitisse utilizar a expressão 'apesar', por não haver ressalvas na afirmação do administrador do Fundo. Defendem, assim, que a operação atenderia a todos os aspectos da norma, inclusive os parâmetros da legislação e do regulamento do Fundo, onde estava inclusa a possibilidade de seu patrimônio ser formado por 100% de ações de estatais que a União fosse majoritária e a assunção dos riscos da concentração dos investimentos nesse tipo de ativo.
Análise
132. Reforça-se que o Relatório de auditoria reconhece o fato de que foi elaborada estrutura normativa e regulamentar para dar suporte à operação. Essa estrutura, entretanto, era falha no que tange à motivação para a operação - não para a capitalização da Petrobras em si, que está fora do escopo do trabalho, mas para a utilização dos recursos do FSB, integralizados no FIEE, na referida operação. Desse modo, não é de se estranhar o fato de que o Sr. Landi tenha, inicialmente, exposto que o Decreto específico e o regulamento do fundo, então recentemente alterado, davam suporte à operação.
133. 'Apesar' é conjunção subordinativa concessiva, utilizada para expressar a ligação entre as duas ideias opostas: i) a ideia principal, de que o sr. Landi não era favorável à operação devido às incertezas que pairavam sobre o processo de capitalização; ainda que ii) as normas do Fundo dessem amparo à operação, que é a ideia acessória, adverbial. Trata-se de uma ideia contrária à principal, que não é suficiente para impedi-la - uma concessão. 
134. Assim, ao contrário do que os justificantes interpretam, assim, o uso da expressão pelo Relatório de Auditoria é adequado, pois o fato de o autor do relatório reconhecer que as normas do Fundo davam amparo à operação não impedia que ele fosse contrário à sua realização, pelos outros fatores ali expostos.
135. O próprio Sr. Landi inicia a mensagem eletrônica que traz seu relatório com a expressão igualmente concessiva 'Embora o 'Upside' seja grande, as incertezas são ainda maiores.' (peça 38, p; 7) . Desse modo, não procedem os argumentos segundo os quais não haveria ressalvas na afirmação do administrador do FFIE.
Argumento
136. Realçam (p. 21, peça 101) que a meta de rentabilidade indicada pelo gestor do FFIE (100% do CDI ao ano) não constaria do Regulamento do FFIE e não encontraria fundamento em nenhuma norma relacionada aos Fundos. Nesse sentido, a sentença condicional do gestor do FFIE de que não poderia ser favorável à realização da operação reporta à uma meta não normativa (100% do CDI) do FFIE e, notadamente, à formulação de uma sugestão de alteração dessa mesma meta.
137. Inferem que essa meta não normativa de rentabilidade de 100% do CDI teria sido adotada pelo gestor do Fundo em razão da composição original dos recursos do FFIE ter sido exclusivamente lastreada em títulos da dívida pública do Tesouro Nacional, que era substancialmente aderente a tal meta. Postulam, entretanto, que a meta legal de rentabilidade do FSB era referenciada na TJLP, que observava percentuais muito inferiores àqueles associados ao CDI.
138. Notam que o gestor indicaria a atratividade da realização da operação, com bom potencial de valorização de ação, inclusive em médio prazo. Salientam que, conforme art. 7º do Regulamento do FFIE, o Fundo poderia contar com 100% de ações de emissão de companhias abertas em que a União detivesse a maioria das ações ordinárias, como a Petrobras.
139. Sustentam que, com o referido preço-alvo estimado, a rentabilidade da ação galgaria elevado percentual de valorização (p. 23, peça 101) , o que desfaria qualquer hipótese de cenário negativo ou de incertezas na época para as ações da estatal. Apontam que o cenário em relação à Petrobras era de grande otimismo, com a exploração do pré-sal e com a expansão de suas operações internacionais.
Análise
140. A equipe de auditoria não afirma que a meta legal de rentabilidade do FSB era a de 100% do CDI, tendo o Relatório reconhecido que a meta legal (regulamentar) era a TJLP. A análise do Sr. Landi é evidência, entretanto, de que a operação representava severo risco para a rentabilidade do FFIE até então verificada. Apesar disso, mesmo ciente da recomendação contrária, o gestor da COFSB/STN manifestou-se favoravelmente à aquisição, pelo FFIE, de ações de emissão da Petrobras em poder da CEF (peça 34, p. 64) .
141. O Sr. Luiz Claudio Portela Ferreira ainda destacou, entre seus considerandos, que a operação em pauta apresentaria 'grande potencial de retorno ao FFIE, considerando o preço alvo da ação estimado pela BB DTVM', omitindo-se em ressaltar que o suposto preço alvo deveria ser revisto após concluída a capitalização, incorporando o aumento do capital social e a respectiva diluição (peça 38, p. 8) .
142. Inclusive, do próprio gráfico que apresenta o preço de mercado e o preço alvo das ações PETR3 e PETR4, consta a advertência de que 'o Preço não contempla a possível capitalização. Caso ocorra, os preços obrigatoriamente deverão ser revistos'. 
143. Mesmo assim, os gestores do Fundo Soberano do Brasil trataram tal contingência como inexistente ou negligenciável, ressaltando apenas os comentários sobre o 'potencial de valorização da ação, inclusive em médio prazo'.
Argumento
144. Afirmam que o efeito positivo da oferta pública de ações em setembro de 2010 teria se feito sentir, num primeiro momento, sobre o valor de mercado da empresa que alcançou valor mais elevado no período ao final de março de 2011 (p. 24, peça 101) . Registram que as crises políticas sobrevindas, que acabaram por envolver a própria empresa, seriam totalmente imprevisíveis e inimagináveis à época (p. 25, peça 101) .
Análise
145. Infere-se que os justificantes estejam se referindo à evolução do cenário político nacional, notadamente a partir das movimentações populares ocorridas em junho de 2013, e, no tocante à Petrobras, ao início das apurações levadas a efeito pela operação Lava-Jato, em 2014.
146. Entretanto, o Relatório de Auditoria (peça 47, p. 14) deixa claro que as ações da Petrobras estiveram na carteira do Fundo Soberano do Brasil no período entre 2010 e 2012:
'72. Em 2011, a variação patrimonial negativa de R$ 3.217,92 milhões foi decorrente, principalmente, da desvalorização a preços de mercado de seus ativos de renda variável (que importaram uma perda de R$ 4.017,38 milhões) .
73. Em 2012, a variação patrimonial negativa de R$ 292,26 milhões foi fruto, por sua vez, do Resultado das negociações com os ativos de renda variável (que geraram uma perda de R$ 1.412,23 milhões, parcialmente compensada pelo pagamento de juros e dividendos sobre capital próprio, e pela valorização de outros ativos remanescentes) . 
74. Referidas variações patrimoniais negativas ocorreram, em suma, devido às operações com ativos da Petróleo Brasileiro S.A. - Petrobras. Os investimentos realizados pelo FSB, por intermédio do FFIE, em setembro de 2010, referentes à incorporação de ações de emissão da Petróleo Brasileiro S.A. - Petrobras à carteira de ativos do FFIE, foram realizados em duas operações, amparadas pela Medida Provisória 500, de 30/8/2010, posteriormente convertida na Lei 12.380, de 10/1/2011, a saber:
a) aquisição, junto à Caixa Econômica Federal, de 77.641.422 ações nominativas em 10/9/2010, pela importância financeira de R$ 2.426.294.437,50, conforme autorização do Decreto 7.295, de 8/9/2010; e
b) subscrição em oferta pública primária de 266.413.905 ações ordinárias e 161.596.958 ações preferenciais, representando, em valores financeiros, R$ 7.899.172.283,25 e R$ 4.249.999.995,40, respectivamente, com liquidação em 24/9/2010.
75. Durante o exercício de 2012, o FFIE, em duas operações distintas, permutou todas as ações da Petrobras que tinha em carteira por ações do Banco do Brasil (agosto/2012) e por títulos públicos federais constantes da carteira do BNDES (dezembro/2012) . 
76. O resultado financeiro, a preços nominais, do fluxo de operações realizadas pelo FFIE com ações de emissão da Petrobras acarretou um impacto negativo de R$ 4,6 bilhões no patrimônio do Fundo.'
147. Desse modo, mesmo que as crises políticas que acabaram por envolver a Petrobras fossem imprevisíveis à época, as incertezas que afetaram a Petrobras já existiam, sendo relativas à própria evolução do mercado de extração de petróleo na região do Pré-sal e às indefinições quanto aos desdobramentos do processo de capitalização no valor das ações da empresa.
Argumento
148. Defendem que não haveria como se pretender equiparar a subscrição das ações da Petrobras, no processo de capitalização estatal brasileira, com uma simples aquisição de ativos de mercado (p. 25, peça 101) . No caso da subscrição de ações da Petrobras, teria havido uma definição estratégica do Governo Federal de exercer sua preferência na subscrição dessas ações diretamente pela própria União e também via Fundo Soberano e BNDES, para cumprimento da sua estratégia de manter sua participação na Petrobras, com vistas, inclusive, ao sucesso do próprio processo de capitalização junto ao mercado.
149. Acrescentam que a aquisição desse tipo de ação não poderia ser compreendida como mero investimento de mercado, pois se tratava de modalidade de ativo que era próprio para a constituição originária de recursos do Fundo pela União.
150. Alegam que, nesse caso, o FSB estaria representando a própria União (p. 25, peça 101) , ao absorver em seu ativo parcela do direito de preferência da União na capitalização da estatal, não havendo distinção relevante, em termos de exposição ao risco, no fato de essas ações estarem diretamente no patrimônio da União, no Fundo Soberano ou mesmo no do BNDES, todos integrantes do bloco de acionário da União. Inferem que a exposição da União ao risco das estatais seria inerente à sua própria posição de acionista majoritária e detentora do controle.
151. Concluem que não havia como se esperar dos executores da operação que entendessem que todas as decisões processadas e todo aparato normativo existente não fossem suficientes para dar guarida à realização dessa operação (p. 26, peça 101) . Haviam sido providenciados os instrumentos normativos, das Leis ao regimento do FFIE, sido editados e configurados precisamente para tal desiderato. Nesse sentido, agiram na confiança de que foram feitas as necessárias avaliações jurídicas para conformação do arcabouço normativo exatamente para dar segurança jurídica à realização das mesmas.
Análise
152. O argumento segundo o qual se tratava de modalidade de ativo que seria 'próprio para a constituição originária' de recursos do Fundo pela União é inaplicável, quando se considera que não se tratava da constituição originária do Fundo Soberano do Brasil. O art. 4º, inciso II, da Lei 11.887/2008 prescreve que ações de sociedade de economia mista federal excedentes ao necessário para manutenção de seu controle pela União poderiam constituir recursos do FSB. 
153. Daí não segue a interpretação de que a utilização dos recursos anteriormente aplicados em um processo complexo como a capitalização de uma dessas sociedades de economia mista poderia ser realizada automaticamente, sem uma efetiva demonstração da pertinência e da adequação da medida para as finalidades às quais o Fundo se destinava. Ainda que a aquisição desse tipo de ação não venha a ser compreendida como mero investimento de mercado, considera-se necessário que houvesse sido feita uma reflexão específica sobre a efetiva compatibilidade entre as estratégias de investimento e o alcance das finalidades legalmente colimadas. 
154. A análise da motivação da operação com ativos de renda variável da Petrobras era ainda mais necessária quando se considera que, à época, ainda inexistia documento que sistematizasse o planejamento dos investimentos do FSB, especificando a forma, a natureza, os riscos, o prazo e os limites de exposição compatíveis com as finalidades esperadas. 
155. Citada reflexão se fazia ainda mais exigível pelo alerta feito pelo gestor do FFIE quanto aos riscos representados à rentabilidade do fundo pela incorporação de ações da Petrobras em um cenário de incertezas quanto à condução da capitalização e aos desdobramentos da extração do Pré-sal. Assim, esperava-se que os executores da operação exigissem e atentassem para as estimativas de rentabilidade, ponderadas pelo risco (mencionadas no art. 2°, § 3°, da Lei 11.887/2008) , e não ignorassem ou distorcessem as análises técnicas a eles disponibilizadas.
Questão - da adequação da motivação para a subscrição das ações da Petrobras pelo FSB
Justificantes - Sr. Luiz Cláudio Portela Ferreira; Sr. Cléber Ubiratan de Oliveira; Sr. André Luiz Barreto de Paiva Filho
Argumento
156. Citando a Nota 2010/02 STN/COFSB, de 6/9/2010 (peça 26, fls. 52-53) , questionam a afirmação do relatório de auditoria segundo a qual teria sido apenas alegado, genericamente, que o FFIE seria o instrumento do FSB que permitiria a aplicação de recursos da União em ativos no Brasil, de forma a compatibilizar o objetivo de formação de poupança pública com os demais previstos na sua lei de criação (p. 30, peça 101) .
157. Destacam que, no Parecer PGFN/CAS/CAF/Nº 1920/2010 (peça 26, fls. 1-6) , houve expressa manifestação favorável à alteração do Regulamento do FFIE (p. 31, peça 101) .
158. Retomam que a operação de subscrição de ações da Petrobras realizada atendia plenamente à finalidade de promoção de ativos no Brasil, com vistas à formação da poupança pública e fomento da internacionalização da Petrobras; e que a capitalização da Petrobras era elemento fundamental para a propulsão para exploração do pré-sal, consubstanciando projeto estratégico para o País, inclusive tendo em conta mais uma vez a internacionalização da operação da estatal.
159. Alegam que a equipe de auditoria não teria considerado o art. 4º, II, da Lei 11.887/2009, que prevê expressamente que as ações das estatais estavam listadas como ativos constituintes originários do Fundo, ou seja, constituíam ativo próprio para capitalização do mesmo, não sendo um investimento de mercado comum. Dessa forma, consideram que as avaliações pretendidas de motivação e finalidades restavam de antemão atendidas, pois consistiriam em forma válida e originária de constituir e manter a poupança pública no referido Fundo (p. 31, peça 101) .
160. Lembram (p. 31, peça 101) que o relatório de administração das demonstrações do segundo semestre de 2010 do Fundo Soberano (peça 34, pp. 1 e 2) , onde estavam compreendidas as operações de aquisição e subscrição das ações da Petrobras, foram objeto de aprovação pelo Conselho Deliberativo do Fundo Soberano do Brasil (CDFSB) . Citam também que os relatórios do FSB e, portanto, as operações a ele relacionadas, eram submetidos regularmente ao escrutínio do Congresso Nacional, por força do art. 10 da Lei 11.887/2008, e não teriam sido observadas quaisquer objeções às operações havidas (p. 32, peça 101) .
161. Procuram evidenciar que os atos preparatórios (p. 12, peça 101) requeridos às operações teriam sido realizados diligentemente no âmbito do Ministério da Fazenda, envolvendo o Gabinete do Ministro da Fazenda, a Procuradoria-Geral da Fazenda Nacional e a Secretaria do Tesouro Nacional. Recapitulam, de forma cronológica, a edição dos atos normativos preparatórios, procurando construir o entendimento segundo o qual todos os procedimentos ('Medidas de precaução compatíveis com a materialidade e os riscos a elas [operações] inerentes') teriam sido observados.
162. Afirmam (p. 12, peça 101) que o objetivo da MPV 500/2010 estaria expresso na Exposição de Motivos 132/2010 - MF, de acordo com a qual: i) a União estava implementando mecanismos de administração de sua carteira de ações e de aprimoramento de participação societária, inclusive em ofertas públicas de sociedades de economia mista; ii) havia preocupação com o sucesso de operações de oferta pública para aumentos de capitais de grande vulto e que tinham possibilidade de grande demanda por parte de investidores estrangeiros e nacionais; iii) havia interesse estratégico manifesto em deter ações em poder de entidades da Administração Indireta ou de fundo privado do qual a União fosse cotista única, como forma de aumentar o capital de empresas estatais federais, ou garantir a manutenção do controle acionário do Tesouro Nacional nas empresas estatais em operações de aumento de capital; e iv) era iminente a realização de operações de aumento de capital em empresas estatais federais, inclusive por meio de oferta pública de ações.
163. Postulam, dessa forma, que o FFIE teria papel nas operações envolvendo a subscrição de ações do Banco do Brasil e da Petrobras, em oferta pública, assim como na alienação ou permuta de ações com a Caixa Econômica Federal e o Banco Nacional de Desenvolvimento Econômico e Social (BNDES) .
Justificante - Sr. Marcus Pereira Aucélio
164. Assevera que o Relatório de Auditoria partiria da premissa de que o objetivo do fundo seria a obtenção da maior rentabilidade possível, mas que a Lei 11.887/2008 deixaria claro que o Fundo Soberano seria um instrumento de política econômica, tendo objetivos de intervenção do Estado na economia que iriam além da simples percepção de determinada rentabilidade (p. 11, peça 100) . 
165. Desse modo, pugna que os recursos do Fundo Soberano vertidos ao FFIE podiam, assim, ser utilizados em ações econômicas voltadas a fomentar projetos de interesse estratégico no exterior, e destaca que não haveria nenhum indício de descompasso entre as operações envolvendo a aquisição de ações da Petrobras e as finalidades previstas na Lei 11.887/2008 (p. 10, peça 100) .
166. Cita que tal conclusão estaria contida na Nota n. 2010/02 STN/COFSB, de 6/9/2010, cujo teor não haveria sido questionado pelo Relatório Fiscalização n. 265/2019, mas apenas tida como insuficientemente fundamentada (p. 12, peça 100) .
167. Nota que o Parecer Conjunto n. 7 STN/COFSB/COPAR somente trata da aquisição de ações pelo FFIE em dois parágrafos, cujo teor não foi infirmado pela equipe de auditoria. Destaca, desse modo, que a equipe de auditoria não teria apontado nenhum erro no parecer, à luz do panorama vigente à época da sua elaboração, tendo apenas ressaltado a sua dissonância com o parecer da BB DTVM - sem se afirmar que o justificante tinha ciência desse parecer (p. 13, peça 100) .
168. Aponta que a PGFN, por meio do Parecer PGFN/CAS 1910/2010, teria examinado o Parecer Conjunto n. 7 STN/COFSB/COPAR, e não teria lhe oposto nenhuma censura, sob a perspectiva da legalidade, nem vislumbrado ilegalidade na minuta de decreto então examinada (p. 14, peça 100) .
169. Conclui, assim, que os documentos avaliados pela equipe de auditoria dariam conta de que as aquisições das ações da Petrobras se relacionavam a decisões de Governo legítimas, voltadas a robustecer a atuação da estatal no exterior, o que era nitidamente permitido pela Lei 11.887/2008  (p. 13, peça 100) .
Justificante - Sr. Arno Augustin
Argumento
170. O Sr. Arno Augustin destaca trechos do Parecer Conjunto 7/2010 STN/COFSB/COPAR, no qual, em seu entender, constariam explicitamente e expressamente as razões da opinião favorável sobre a alienação ou permuta de ações (p. 20, peça 115) . 
171. Após transcrever explicação doutrinária sobre a o conteúdo das expressões utilizadas pela Lei 9.784/1999, consigna que os itens referidos do Parecer Conjunto 7/2010 apresentariam os fundamentos da opinião da STN sobre a redação do Decreto proposto de forma expressa, explícita, nítida (clara) e congruente (p. 23, peça 115) .
172. Pondera que o art. 50, § 1º, da Lei 9.784/1999 também teria trazido a possibilidade da chamada motivação aliunde ou per relationem, que poderia ser definida como a motivação por meio de remissão a outras manifestações ou peças constantes nos autos e cujos fundamentos justificam e integram o ato decisório. Assim, entende que o Parecer conjunto mostraria que a operação proposta era possível ao amparo da MPV 500/2010 (p. 24, peça 115) .
173. Afirma que o objetivo da MPV 500/2010 teria sido expresso na Mensagem 530, encaminhada ao Congresso Nacional, a qual continha a exposição de motivos - EM nº 132/2010-MF6. Manifesta que o Parecer Conjunto 7/2010 apontaria para a viabilização dessa política estratégica por intermédio do FFIE, que teria papel nas operações envolvendo a subscrição de ações do Banco do Brasil e da Petrobras, em oferta pública, assim como na alienação ou permuta de ações com a Caixa Econômica Federal e o Banco Nacional de Desenvolvimento Econômico e Social (BNDES) (p. 24, peça 115) .
174. Cita o discurso do Presidente da República, Luiz Inácio Lula da Silva, durante a cerimônia de fechamento da operação de capitalização da Petrobras e início do pregão da Bolsa de Valores de São Paulo (Bovespa) em 24/9/2010, para mostrar que as operações referidas no Relatório tinham conteúdo estratégico para a União (p. 18, peça 115) .
Justificante - Sr. Guido Mantega
Argumento
175. Afirma que não haveria nenhuma irregularidade nos investimentos em ações da Petrobras S.A. realizados pelo FFIE, visto que tiveram motivação explícita, clara e congruente. Sustenta que a subscrição das ações da Petrobras teria se dado no contexto de um dos maiores processos de capitalização brasileiros. Logo, tratar-se-ia de operação de nível estratégico da União, envolvendo o Governo Federal e o próprio Congresso Nacional.
176. Considera insustentável a afirmação, constante do relatório de auditoria, de que a referida nota teria apenas alegado, 'genericamente, que o FFIE seria o instrumento do FSB que permitiria a aplicação de recursos da União em ativos no Brasil, de forma a compatibilizar o objetivo de formação de poupança pública com os demais previstos na sua lei de criação'.
177. Aduz que a análise teria sido consubstanciada em fundamentos legais e teria ainda ocorrido detalhamento consistente da consecução das finalidades do FSB/FFIE, em evidente conformidade com as finalidades legais de formação de poupança, de promoção de investimentos no Brasil e de fomento de projetos de interesse estratégico do País localizados no exterior.
Análise
178. Esclareça-se que o Sr. Guido Mantega foi chamado em audiência apenas por não ter adotado, na condição de Presidente do CDFSB, as providências necessárias com vistas à convocação do Conselho para apreciar a matéria relativa à autorização dos investimentos realizados pelo FFIE, nos meses de julho e setembro de 2010. Assim, suas razões de justificativa relativas à motivação das inversões realizadas são analisadas apenas no que aproveitam aos outros justificantes.
179. Os justificantes deixam de apontar, com propriedade, qual seria a motivação específica, clara e congruente para o uso de recursos do FFIE para a aquisição e para a subscrição de ações da Petrobras, para além de conceitos com baixa densidade normativa como 'interesse estratégico da União', e da repetição de dispositivos legais.
180. É possível que o interesse estratégico da União seja entendido como o conjunto de políticas públicas que levou à adoção do modelo de parceria para a exploração dos recursos do pré-sal, que exigia a capitalização da estatal, a qual necessariamente participaria de cada um dos empreendimentos. Os justificantes, entretanto, não detalham como esse interesse estratégico necessariamente demandaria os recursos alocados ao Fundo Soberano da União e integralizados no FFIE. Considera-se que era necessário motivar a utilização específica desses recursos, o que não foi realizado pelos gestores, nem apontada motivação adequada feita pelos escalões hierárquicos superiores.
181. Quanto ao questionamento sobre a afirmativa sobre a Nota 02/2010 STN/COFSB, observe-se o disposto no documento (peça 26, fls. 52-53) :
'2. O Fundo Soberano do Brasil (FSB) foi criado visando atender a várias finalidades: promover investimentos em ativos no Brasil e no exterior, formar poupança pública, mitigar os efeitos dos ciclos económicos e fomentar projetos de interesse estratégico do País localizados no exterior. No entanto, desde a sua concepção, sempre esteve claro que todos estes objetivos não poderiam atingidos utilizando somente um instrumento. Por isso, levou-se em consideração a necessidade de se viabilizar o objetivo de formação de poupança fiscal através de um instrumento que fosse compatível com os demais objetivos.
3. O FFIE é justamente o instrumento do FSB que permite a aplicação de recursos da União em ativos no Brasil, ainda que também possa contribuir para o alcance de demais objetivos. Para tanto, o FFIE foi concebido como um fundo privado, administrado. por instituição financeira federal, com seu património totalmente segregado da União e sujeito a direitos e obrigações específicas.'
182. É esse trecho que traz apenas a repetição, de forma genérica, das finalidades legais do Fundo Soberano do Brasil, sem explicar como a aplicação dos recursos do FFIE em Petrobras (mediante aquisição ou subscrição de ações) seria capaz de atingi-las. Não se detalha como a operação seria capaz de mitigar efeitos de ciclos econômicos nem formar poupança pública, não havendo estudos econômicos ou financeiros nesse sentido.
183. Desse modo, reitera-se a afirmação questionada pelos justificantes, de que a Nota 2010/02 STN/COFSB (peça 26, p. 52-54) apenas alegou, genericamente, que o FFIE seria o instrumento do FSB que permitiria a aplicação de recursos da União em ativos no Brasil, de forma a compatibilizar o objetivo de formação de poupança pública com os demais previstos na sua lei de criação.
184. Acrescente-se que o propósito da Nota 02/2010 STN/COFSB não era motivar a utilização dos recursos do FFIE na capitalização da Petrobras, mas apenas apresentar e avaliar as alterações propostas no regulamento do FFIE a serem efetivadas por meio de Assembleia Geral. Assim, não cabe invocar a Nota 02/2010 como exemplo de 'detalhamento consistente da consecução das finalidades do FSB/FFIE', não podendo esta ser exemplo de motivação 'aliunde' ou 'per relationem'.
185. Os justificantes Sr. Luiz Claudio Portela Ferreira, Cleber Ubiratan de Oliveira e André Luiz Barreto de Paiva Filho destacam que, no Parecer PGFN/CAS/CAF 1920/2010 (peça 26, fls. 1-6) , teria havido expressa manifestação favorável à alteração do Regulamento do FFIE. 
186. Verifica-se que a alteração do Regulamento do FFIE não foi considerada irregular, mas sim como integrante da estrutura normativa regulamentar necessária para se possibilitar formalmente a operação. Por outro lado, embora tal estrutura normativa e regulamentar para tenha sido elaborada dar suporte legal às operações materialmente relevantes, a mera existência de tal estrutura era insuficiente para se caracterizar como adequadamente motivada a utilização dos recursos do FSB/FFIE em tais operações.
187. Quanto à qualificação de ações de sociedade de economia mista federal como recursos do FSB (art. 4º, inciso II, da Lei 11.887/2008) , reitera-se que daí não segue a interpretação de que a utilização dos recursos anteriormente aplicados em um processo complexo como a capitalização de uma dessas sociedades de economia mista poderia ser realizada automaticamente, sem uma efetiva demonstração da pertinência e da adequação da medida para as finalidades às quais o Fundo se destinava.
188. A aprovação de demonstrações do segundo semestre de 2010 do Fundo Soberano (peça 34, pp. 1 e 2) , pelo CDFSB, implica apenas que o Conselho teria entendido que as demonstrações contábeis refletiam adequadamente a situação patrimonial do Fundo Soberano do Brasil.
189. Quanto aos trechos citados, pelos justificantes, do Parecer Conjunto 7/2010 STN/COFSB/COPAR:
'09. Pelo lado da gestão do Fundo Fiscal de Investimentos e Estabilização - FFIE, a incorporação das ações da PETROBRAS, sob a perspectiva de investimento, enquadra-se em todas as premissas básicas, tanto técnicas como fundamentalistas. As ações estão na sua mínima cotação desde o período da crise econômica financeira e o potencial de valorização apresenta-se como grande para os próximos dois anos. Sob o ponto de vista da carteira de renda variável do FFIE, atualmente concentrada em ações do Banco do Brasil, também é importante, pois sua diversificação reduz o risco decorrente de sua flutuação. 
10. Ressalte-se que, nos termos do art. 7º, § 3º, da Lei nº 11.887, de 24.12.2008, O FFIE terá por finalidade promover a aplicação em ativos no Brasil e no exterior, com vistas à formação de poupança pública, mitigação dos efeitos dos ciclos econômicos e fomento a projetos de interesse estratégico do País localizados no exterior. Nesse sentido, a aplicação ora pretendida está plenamente amparada na legislação em vigor, contribuindo, ainda, para o processo de internacionalização da PETROBRAS.'
190. Observe-se que o referido parecer inicia, no que toca à operação objeto de análise, afirmando que a incorporação de ações da Petrobras, 'sob a perspectiva de investimento, enquadra-se em todas as premissas básicas, tanto técnicas quanto fundamentalistas'. Não há, entretanto, nenhuma análise técnica nem fundamentalista no parecer ou em anexo.
191. Contina estatuindo que 'as ações estão na sua mínima cotação desde o período da crise econômica financeira e o potencial de valorização apresenta-se como grande para os próximos dois anos'. Como se veria, entretanto, o fato de as ações estarem em sua mínima cotação nada informa sobre a evolução futura do valor mobiliário - o mesmo não se pode dizer, entretanto, das incertezas acerca da condução do processo de capitalização, principalmente quanto aos acionistas minoritários, fator de severo impacto no preço da ação.
192. Por fim, o parecer ressalta:
que, nos termos do art. 7º, § 3º, da Lei 11.887, de 24.12.2008, o FFIE terá por finalidade promover a aplicação em ativos no Brasil e no exterior, com vistas à formação de poupança pública, mitigação dos efeitos dos ciclos econômicos e fomento a projetos de interesse estratégico do país localizados no exterior.
193. Assim, após meramente repetir o texto legal, o parágrafo dá um salto lógico em direção à conclusão segundo a qual 'Nesse sentido, a aplicação ora pretendida está plenamente amparada na legislação em vigor, contribuindo, ainda, para o processo de internacionalização da PETROBRAS'. Entretanto, não haviam sido oferecidos fundamentos para enquadrar a operação nas finalidades meramente elencadas no parágrafo anterior, impossibilitando a conclusão alcançada.
194. A Medida Provisória 500, de 31/8/2010 (peça 25) , autorizou a União e as entidades da administração pública federal indireta, por meio de ato do Poder Executivo, a contratar, reciprocamente, ou com fundo privado do qual o Tesouro Nacional fosse cotista único (no caso, o FFIE) , a aquisição, alienação, cessão e permuta de ações.  Os justificantes entendem que a referida autorização contida na MPV 500/2010 era suficiente para realizar a operação.
195. Conforme a Exposição de Motivos 132, de 25/08/2010, a proposta visaria a atender o interesse estratégico da União em passar a deter ações que pudessem, eventualmente, estar em poder de entidades da Administração Indireta ou de fundo privado do qual fosse cotista única, como forma de aumentar o capital de empresas estatais federais com esses papéis, ou garantir a manutenção do controle acionário do Tesouro Nacional nas empresas estatais em operações de aumento de capital.
196. A Exposição de Motivos segue postulando que a urgência e a relevância das medidas então propostas se justificavam pela necessidade de implementação, no curto prazo, de ações governamentais capazes de propiciar condições para a execução de operações em iminentes aumentos de capital de empresas estatais federais, inclusive em ofertas públicas de ações, dotando a União de mecanismos imprescindíveis à administração de sua carteira de participações societárias.
197. Isoladamente, nenhum dos documentos citados pelos justificantes é capaz de oferecer fundamentos técnicos e jurídicos para a utilização dos recursos do Fundo Soberano Brasileiro nas operações materialmente relevantes analisadas durante a Auditoria 265/2019. O fato de haver previsão da autorização genérica em Medida Provisória ou lei ordinária não implica que o ato administrativo estará automaticamente motivado, como se bastasse a mera menção ao dispositivo normativo.
198. Entretanto, quando se analisa conjuntamente a sucessão de dispositivos elaborados previamente à realização das referidas operações, mostra-se controversa a expectativa de que os executores da operação efetivamente entendessem que o aparato normativo construído não seria suficiente para dar guarida à realização dessa operação.
1. Edição da Medida Provisória 487, de 23/04/2010, autorizando a União a ceder seu direito de preferência para a subscrição de ações de aumento de capital de sociedades de economia mista federais para fundo privado do qual fosse cotista única.
2. Edição do Decreto nº 7.184, de 27/05/2010, que autorizou o aumento de capital do Banco do Brasil e a cessão sem ônus, do direito de preferência da União para a subscrição de ações para o FFIE.
3. Edição da Medida Provisória nº 500, de 30/8/2010, posteriormente convertida na Lei 12.380, de 10/1/2011, que autorizou a União, por meio de ato do Poder Executivo, e as entidades da administração pública federal indireta autorizadas a contratar, reciprocamente ou com fundo privado do qual o Tesouro Nacional fosse cotista único, a aquisição, alienação, permuta e cessão de ações, inclusive seus respectivos direitos econômicos, representativas do capital social de empresas nas quais participasse minoritariamente ou aquelas excedentes ao necessário para manutenção do controle acionário em sociedades de economia mista federais. 
4. Edição do Decreto 7.295, de 08/09/2010, o qual autorizou a permuta de ações entre a União e a BNDES Participações S.A. - BNDESPar; a alienação ou permuta de ações de titularidade da Caixa Econômica Federal - CEF e do Banco Nacional de Desenvolvimento Econômico e Social S.A. - BNDES para o Fundo Fiscal de Investimentos e Estabilização - FFIE; e alterou o Decreto de 26 de agosto de 2010, que autoriza o aumento do capital social do Banco Nacional de Desenvolvimento Econômico e Social - BNDES e da Caixa Econômica Federal - CEF.
5. Realização de Assembleia Geral do FFIE em 08/09/2020, alterando o Artigo 7º do Regulamento, permitindo que o FFIE tivesse em sua carteira até 100% ações de emissão de companhias abertas em que a União detinha a maioria das ações ordinárias.
199. Quando se analisa a combinação dos normativos elaborados para possibilitar - ainda que apenas formalmente - a operação, inseridos no cenário político-econômico da época, tenham entendido que caberia à União decidir, no âmbito do processo de aumento de capital da Petrobras, se sua participação no certame ocorreria com recursos próprios, ou se o direito de subscrição seria por ela cedida ao FFIE.
200. As circunstâncias da época mostram como plausível, nesse sentido, o entendimento segundo a qual os executores da operação - Sr. Luiz Claudio Portela Ferreira, Sr. Cleber Ubiratan de Oliveira e Sr. André Luiz Barreto de Paiva Filho - tenham interpretado que estes eram suficientes para assegurar que a operação atenderia ao interesse da União em aumentar o capital de sociedades de economia mista federais, com vistas a prover os recursos financeiros necessários ao aumento da sua capacidade operacional para atuação no país e no exterior.
201. Note-se ainda que referida excludente de culpabilidade não se aplica aos gestores que, mediante a edição de Parecer Conjunto 7/2010 STN/COFSB/COPAR, tiveram a oportunidade de se manifestar quanto à edição de Decreto autorizando a aquisição de ações de emissão da Petrobras de titularidade da Caixa Econômica Federal, e limitaram-se a empregar premissas desprovidas de embasamento técnico, incapazes de justificar o benefício da operação para o FFIE, e de assegurar a compatibilidade desta com as finalidades do Fundo Soberano do Brasil.
202. Cabe, assim, acolher parcialmente os argumentos dos justificantes Sr. Luiz Claudio Portela Ferreira, Sr. Cleber Ubiratan de Oliveira e Sr. André Luiz Barreto de Paiva Filho quanto à utilização dos recursos do Fundo Soberano do Brasil, por intermédio do Fundo Fiscal de Investimentos e Estabilização, na aquisição e na subscrição de ações da Petrobras, sem motivação expressa, clara e congruente.
Questão - da inexistência de má-fé e a impossibilidade de sua presunção
Justificantes - Sr. Luiz Cláudio Portela Ferreira; Sr. Cléber Ubiratan de Oliveira; Sr. André Luiz Barreto de Paiva Filho
Argumento
203. Afirmam que os servidores públicos teriam operado com a confiança de que todo preparo ao longo de meses que precederam a realização da operação respaldava a sua execução (p. 26, peça 101) . Sustentam que pensar ao contrário seria desprezar todo esforço despendido, em termos de concepção, análises, decisões e alterações normativas, que demonstrariam a tomada inequívoca da decisão da União, por intermédio das mais elevadas esferas decisórias do Governo Federal, de efetuar a capitalização da Petrobras com manutenção da participação da União na Petrobras, valendo-se, inclusive, do Fundo Soberano como instrumento estratégico para esse efeito (p. 32, peça 101) .
204. Advogam que frustrar tais providências sem respaldo em uma ordem expressa superior e sem um fundamento absolutamente intransponível traria o risco de provocar danos irreversíveis ao desenho concebido pela União para sua participação na oferta primária da Petrobras, inclusive a manutenção ou ampliação de sua participação, com possiblidade de causar efeitos danosos ao procedimento de capitalização que se encontrava em curso.
205. Considera que os apontamentos da auditoria teriam a pretensão de presumir má-fé desses servidores, sem apontar nenhuma vantagem, objetivo ilícito ou fim escuso nos procedimentos adotados.
Análise
206. Em nenhum momento houve referida presunção de má-fé dos servidores encarregados da gestão dos recursos do Fundo Soberano do Brasil. Por esse mesmo motivo, não se procurou apontar vantagem, objetivo ilícito ou fim escuso.
207. O que não pode ser presumida, em sede de atividade de controle externo, é a boa-fé. Isso porque a boa-fé, no âmbito dos processos do TCU, não decorre de presunção legal geral. Deve estar corroborada em contexto fático e de condutas propício ao reconhecimento dessa condição em favor dos responsáveis (cf. Acórdão 10237/2020-TCU-Segunda Câmara, de rel. da Exma. Min. Ana Arraes; 2.742/2019-2ª Câmara, de rel. do Exmo. Min. Marcos Bemquerer) .
208. Esclarece-se que, no âmbito do TCU, é considerado de boa-fé o responsável que, embora tenha concorrido para a irregularidade, seguiu as normas pertinentes, os preceitos e os princípios do direito. A análise da conduta, portanto, é feita sob o ponto de vista objetivo, sem que seja necessária a comprovação de má-fé (dolo) , mas apenas da ausência de boa-fé objetiva, para a responsabilização do agente (cf. Acórdão 13732/2019-TCU-Primeira Câmara, de rel. do Exmo. Min. Walton Alencar Rodrigues; 7.936/2018-2ª Câmara, de rel. do Exmo. Min. Augusto Sherman e 1.921/2011-2ª Câmara, de rel. do Exmo. Min. Raimundo Carreiro) .
209. Ainda nos termos da jurisprudência desta Corte de Contas, o simples descumprimento de normas da administração pública impede o reconhecimento da boa-fé objetiva, mesmo que a ação não tenha sido voltada intencionalmente para algum resultado (cf. Acórdão 7815/2010-TCU-Primeira Câmara, de rel. do Exmo. Min. José Múcio Monteiro) .
210. A conduta exigida dos justificantes não era frustrar a oferta primária de ações da Petrobras, mas verificar se a todos os requisitos para a utilização dos recursos do Fundo Soberano na citada operação estavam presentes. Trata-se de adimplir com obrigações estatuídas pelo regime jurídico administrativo, justamente para proteger o patrimônio público de decisões hierárquicas superiores que o possam pôr em risco. Desse modo, o argumento quanto à presunção de má-fé não há de ser acolhido.
Questão - da necessidade de aprovação prévia do Conselho Deliberativo do Fundo Soberano do Brasil
Justificantes - Sr. Luiz Cláudio Portela Ferreira; Sr. Cléber Ubiratan de Oliveira; Sr. André Luiz Barreto de Paiva Filho
Argumento
211. Destacam (p. 14, peça 101) que a alteração do regulamento do FFIE por meio de deliberação da AGE, modificando sua política de investimentos, não se confundiria com a alteração da política de investimento do FSB, cuja manifestação, requerida legalmente, dar-se-ia por meio de Resolução do Conselho Deliberativo do Fundo Soberano (FSB) . Salienta que, naquela oportunidade, foi alterada apenas a composição da carteira do FFIE (fundo privado) , e aspectos decorrentes desta mudança, e não a modalidade de aplicação do FSB prevista no art. 2º, inciso II, da Lei 11.887/2008. 
212. Quanto à interpretação do art. 3, inciso IV, do Decreto 7.113/2010, registram que, tanto na operação de aquisição pelo FFIE de ações da Petrobras em poder da Caixa Econômica Federal quanto na participação do FFIE na oferta pública de ações da do Banco do Brasil e da Petrobras, a política de investimento do FSB não teria sido alterada, e que ao final destas operações as aplicações do FSB teriam permanecido exclusivamente alocados em quotas do FFIE (p. 15, peça 101) .
213. Sustentam que havia entendimento à época que as operações examinadas no Relatório de Fiscalização não implicavam alteração de política de investimentos do FSB, não requerendo, portanto, aprovação por meio de Resoluções do CDFSB, acrescentando que a PGFN teria entendido a alteração de Regulamento do FFIE como ato exclusivamente necessário. Ilustram que as operações de resgate de cotas conduzidas em dezembro de 2012 é que teriam constituído mudança na política de investimentos do FSB.
214. Postulam que somente haveria a necessidade de uma Resolução do CDFSB caso o desenho da operação de aquisição de ações da Petrobras envolvesse o resgate das cotas do FSB no FFIE, o retorno dos recursos à Conta Única do Tesouro Nacional, e com esses recursos o FSB (e não o FFIE) adquirisse as ações por meio de oferta pública, o que não teria ocorrido.
Justificante - Sr. Arno Augustin
215. O Sr. Arno Augustin registra que as operações teriam sido realizadas no âmbito do Fundo Fiscal de Investimento e Estabilização (FFIE) , o qual tem administração e regras próprias, e não do Fundo Soberano. Desse modo, aponta que não caberia e nem era legalmente exigido que houvesse deliberação do Conselho Deliberativo deste Fundo (p. 30, peça 115) .
216. Aponta que as ações desenvolvidas pelo FFIE eram definidas no âmbito do Ministério da Fazenda, cujas políticas eram estabelecidas no respectivo estatuto, conforme o mencionado art. 7º da Lei 11.887/2008. Assim, como as operações referidas no relatório de fiscalização foram desenvolvidas diretamente pelo FFIE, não haveria exigência legal de deliberação do Conselho Deliberativo do Fundo Soberano.
217. Repisa que a alteração do regulamento do FFIE, por meio de deliberação da Assembleia, modificando sua política de investimentos, não se confunde com a alteração da política de investimento do Fundo Soberano do Brasil (FSB) , cuja manifestação, requerida legalmente, dar-se-ia por meio de Resolução do Conselho Deliberativo do Fundo Soberano (FSB) (p. 32, peça 115) .
218. Narra que a efetiva instituição do CDFSB ocorreu com a edição do Decreto 7.113, de 19/2/2010, o qual especificou as atribuições do órgão, mas ressalta que o CDFSB aprovou, por meio da Resolução CDFSB nº 5, de 31/3/2011 (Peça 31 - p. 16) , o Relatório de Administração do segundo semestre de 2010 (peça 34, p. 1 e 2) , o que reforçaria a correção e licitude dos procedimentos (p. 33, peça 115) .
Justificante - Sr. Guido Mantega
Argumento
219. Alega (p. 19, peça 114) que o peticionário era membro do Conselho Deliberativo do Fundo Soberano e a este caberia aprovar a forma, o prazo e a natureza dos investimentos do Fundo Soberano. Por outro lado, sustenta que inexistiria qualquer responsabilidade ou competência do Conselho Deliberativo do Fundo Soberano sobre os investimentos realizados pelo FFIE, conforme seria possível observar por meio do Decreto 7.113/2010.
220. Justifica que, nos termos do §2º e § 8º da Lei 11.887/2008, a única responsabilidade do Peticionário quanto ao FFIE era, enquanto Ministro da Fazenda, editar decreto autorizando a integralização das quotas do Fundo Soberano no FFIE e aprovar o estatuo/regimento do FFIE. Tal providência teria sido devidamente realizada por meio do Decreto 6.713/2008, publicado no Diário Oficial da União do dia 30/12/2008 (p. 19, peça 114) .
221. Assevera que o próprio Decreto 6.713, de 29/12/2008, que autorizou a integralização de cotas do Fundo Fiscal de Investimentos e Estabilização (FFIE) , previu que, ao tempo em que cabia ao Ministério da Fazenda a adoção das providências necessárias para a efetiva integralização das cotas do FFIE, cabia à STN 'as atividades relacionadas ao acompanhamento da gestão do FFIE' (p. 19, peça 114) . 
222. Pugna pela total ausência de qualquer competência ou ingerência do CDFSB sobre o FFIE, de forma que seria inadmissível exigir que o Conselho responsável pelo FSB convocasse uma reunião para tratar sobre operações realizadas por outro fundo de investimento, no caso, o FFIE (p. 20, peça 114) . 
223. Manifesta que, segundo o Decreto 6.713, de 29/12/2008, quem aplicava e investia era o próprio FFIE, que tinha gestão própria, e suas atividades seriam acompanhadas pela Secretaria do Tesouro Nacional, que seria órgão independente e desvinculado do CDFSB (p. 20, peça 114) . Afirma que não haveria nenhuma menção ao Ministro da Fazenda ou ao CDFSB no regulamento do FFIE, o que reforçaria a independência do FFIE e a ausência de competência do CDFSB para analisar, opinar ou deliberar sobre os investimentos realizados pelo referido Fundo (p. 21, peça 114) . 
224. Sustenta que, tendo em vista que os investimentos apontados objeto do relatório de auditoria terem sido realizados pelo FFIE, não cabia ao Conselho deliberar sobre a matéria. Salienta que um ilícito omissivo apenas se configura quando o agente, por culpa o dolo, não toma a atitude que sabidamente lhe era esperada, mas que, por outro lado, não haveria omissão quando não se toma uma determinada postura em razão de o Peticionário não ter competência para tratar sobre a matéria (p. 23, peça 114) .
225. Assevera que as operações relativas à aquisição e à subscrição das ações da Petrobras estavam descritas nos itens 7.2.1 e 7.2.2 do Relatório de Administração do FSB. Aponta, dessa forma, que os membros do CDFSB teriam se manifestado formalmente, confirmando materialmente a conformidade do Órgão em relação a essas operações, nos termos da Resolução CDFSB nº 5, de 31/3/2011 (p. 26, peça 114) .
Análise
226. Os Srs. Luiz Claudio Portela Ferreira, Cléber Ubiratan de Oliveira e André Luiz Barreto de Paiva Filho não foram chamados em audiência para apresentar razoes de justificativa quanto ao achado de auditoria 'Realização de investimentos nos meses de julho e setembro de 2010, pelo Fundo Soberano do Brasil, por meio do Fundo Fiscal de Investimentos e Estabilização - FFIE, sem a aprovação do Conselho Deliberativo do Fundo Soberano do Brasil'. Desse modo, os argumentos serão analisados em conjunto com os do Srs. Arno Augustin e Guido Mantega.
227. O Fundo Fiscal de Investimentos e Estabilização (FFIE) , fundo exclusivo de natureza privada que tinha a União como cotista único, realizou, na condição de 'braço' operacional do FSB, investimentos em títulos de renda variável, nos meses de julho e setembro de 2010, por determinação da STN e sem a autorização do Conselho Deliberativo do FSB.
228. É verdade que o Fundo Soberano era um fundo especial e público, de natureza contábil e financeira, conforme a Lei 11.887/2008 em seu art. 1º: 
'Art. 1º Fica criado o Fundo Soberano do Brasil - FSB, fundo especial de natureza contábil e financeira, vinculado ao Ministério da Fazenda, com as finalidades de promover investimentos em ativos no Brasil e no exterior, formar poupança pública, mitigar os efeitos dos ciclos econômicos e fomentar projetos de interesse estratégico do País localizados no exterior.' 
229. Já o FFIE, em tese, seria um fundo de natureza jurídica de direito privado, cuja Lei 11.887/2008 autoriza a criação, conforme o art. 7º: 
'Art. 7º A União, com recursos do FSB, poderá participar como cotista única de Fundo Fiscal de Investimentos e Estabilização - FFIE, a ser constituído por instituição financeira federal, observadas as normas a que se refere o inciso XXII do art. 4º da Lei nº 4.595, de 31 de dezembro de 1964. 
§ 1º O FFIE terá natureza privada, patrimônio próprio separado do patrimônio do cotista e estará sujeito a direitos e obrigações próprias.'
230. Sobre o estatuto, o art. 8º da Lei 11.887/2008, dispõe que: 
'Art. 8º O estatuto do FFIE deverá ser aprovado pelo cotista, por intermédio do Ministério da Fazenda. 
Parágrafo único. O estatuto definirá, inclusive, as políticas de aplicação, critérios e níveis de rentabilidade e de risco, questões operacionais da gestão administrativa e financeira e regras de supervisão prudencial do FFIE.'
231. A primeira leitura dos dispositivos citados pelos justificantes levaria, assim, a entender que o Fundo Fiscal de Investimentos e Estabilização teria administração e existência praticamente independentes da ingerência do Fundo Soberano do Brasil. Entretanto, o exame das operações materialmente relevantes analisadas nos presentes autos revela que as decisões foram tomadas não pela administração do FFIE, mas sim pela União, cotista única do FSB, por meio da Secretaria do Tesouro Nacional, tendo o FFIE servido apenas como braço operacional.
232. Entendimento diverso, inclusive, seria impossível frente à toda argumentação trazida pelos justificantes, segundo os quais as operações materialmente relevantes - inclusive a aquisição de ações da Petrobras e a subscrição em oferta pública inicial de ações da mesma companhia - teriam sido decisões estratégicas, fruto da deliberação de esferas hierarquicamente superiores da alta administração federal.
233. O Relatório de Auditoria considerou que a omissão na convocação do CDFSB configuraria ato praticado com infração aos comandos legais e regulamentares previstos no art. 6º, § 1º, da Lei 11.887/2008, no art. 9º do Decreto 7.055/2009, e no art. 3º, inciso IV, do Decreto 7.113/2010.
234. Nos termos do art. 6º, § 1º, da Lei 11.887/2008, observadas as regulamentações que viriam a constar do decreto 7.055/2009 (previsto no art. 3º da mesma Lei) , caberia ao Conselho Deliberativo do FSB aprovar a forma, o prazo e a natureza dos investimentos do Fundo Soberano do Brasil.
235. Já consoante o art. 9º, do Decreto 7.055/2009, O CDFSB autorizaria o percentual máximo de cada classe de ativos que o gestor do FSB poderia manter, direta ou indiretamente, na carteira do Fundo.  Por fim, conforme o art. 3º, inciso IV, do Decreto 7.113/2010, competia ao CDFSB autorizar a aplicação de recursos para a destinação a que se refere o art. 2º da Lei 11.887, de 2008 (a integralização de cotas do fundo privado - FFIE) .
236. Os justificantes trazem argumentação segundo a qual todos esses dispositivos estariam cumpridos com a simples aprovação da integralização de cotas do FFIE com os recursos do Fundo Soberano. Tal interpretação implicaria esvaziar completamente o conteúdo do artigo 6º da Lei 11.887/2008, e pressuporia uma situação fática inexistente, na qual a instituição contratada para administrar o FFIE (BB DTVM) teria autonomia total nessa gestão - o que somente seria possível se o objetivo do Fundo fosse, apenas, obter o maior rendimento financeiro possível. 
237. Referida premissa é, insistentemente, afastada pela argumentação dos justificantes, e pela própria redação dos textos normativos, que deixam claro que o Fundo Soberano do Brasil possuía uma pluralidade de objetivos, expressos no artigo 1º da lei que determinou sua criação.
238. Dessa forma, mantém-se o entendimento segundo qual as operações materialmente relevantes - especialmente a participação na capitalização da Petrobras - eram operações que alteravam de forma fundamental a forma, o prazo e a natureza dos investimentos do FSB, requerendo a aprovação prévia do Conselho Deliberativo do Fundo Soberano do Brasil. Quanto a tal ponto, os argumentos dos justificantes não podem ser acolhidos.
Questão - da ausência de conduta reprovável
Justificante - Sr. Arno Augustin
Argumento
239. Pugna que as motivações dos atos impugnados pelo relatório de fiscalização se encontrariam em vários documentos presentes nos autos e também na visão estratégica do governo federal em 2010 quanto à capitalização da maior empresa brasileira e uma das maiores do mundo (p. 18, peça 115) .
240. Argumenta que não seria possível tratar cada documento e cada mensagem de correio eletrônico como se fosse autônomo, e devesse trazer um tratado motivacional em seu bojo. Assevera que os contextos histórico e políticos das operações mostraria que envolviam decisões estratégicas para o Brasil e perfeitamente consentâneas com as finalidades do Fundo Soberano. Reputa que se tratava de uma operação de ordem nacional, envolvendo a soberania da Nação (p. 19, peça 115) .
241. Sustenta que o Fundo Soberano foi criado e apresentado para ser instrumento anticíclico, anti-crise e auxiliar no desenvolvimento nacional, como dispõe o art. 1º da Lei 11.887, de 24/12/2008. Portanto, entende que as operações que envolveram o FFIE em 2010 encontravam-se inseridas em projeto de interesse estratégico conforme as diretrizes governamentais daquele momento histórico e político (p. 20, peça 115) .
242. Após citar o art. 28 da Lei de Introdução às Normas do Direito Brasileiro, afirma que a jurisprudência do TCU consideraria que a configuração de 'erro grosseiro' na acepção legal ocorre com a conduta culposa do agente público que se distancia daquela que seria esperada do administrador médio, avaliada no caso concreto (p. 35, peça 115) .
243. Alega que as operações que envolveram os investimentos realizados pelo Fundo Fiscal de Investimentos e Estabilização (FFIE) , em 2010 devem ser analisados à luz do contexto histórico e econômico daquele momento. Neste sentido, cita o art. 22 da Lei de Introdução às normas do Direito Brasileiro, com a redação dada pela Lei Federal 13.655/2018 (p. 36, peça 115) .  
244. Considera que teria ficado demonstrado que as operações envolvendo o FFIE estavam em sintonia com decisões estratégicas de índole governamental, as quais deveriam ser interpretadas no contexto histórico e político de 2010, no qual havia nítida intenção do governo em ampliar sua participação como acionista da maior empresa do País e ampliar sua capacidade de intervenção nos destinos da exploração da reserva petrolífera denominada pré-sal (p. 36, peça 115) . 
245. Registra que o relatório de fiscalização teria comprovado que não houve prejuízo ao erário na gestão dos recursos do Fundo Soberano, quando considerado na totalidade de 2008 a 2018, e que também neste período foi atingido o rendimento mínimo exigido pela legislação. Aponta que a CVM também teria apreciado as operações relatadas e não constatou irregularidades (p. 36, peça 115) .
246. Anota ainda que, no Processo TC Processo 020.861/2011-7, foram aprovadas as contas da STN e do Fundo Soberano, conforme o Acórdão 9385/2011-TCU-Primeira Câmara. Pressupõe que o TCU, ao analisar as contas do FSB em 2010, teria examinado essas operações questionadas do Relatório de fiscalização principalmente pelo seu vulto e importância. Assevera que a eventual mudança de entendimento pressuporia a descoberta de elementos novos que remetessem a eventual prejuízo ao erário e que fundamentassem medida de revisão, o que não se configura nos autos (p. 37, peça 115) .
Justificante - Sr. Marcus Pereira Aucélio
Argumento
247. Alega que somente com a aprovação da Resolução CDFSB n. 11/2013, sobreviriam diretrizes claras de investimento do FFIE, omissão esta que não poderia ser imputada ao Sr. Marcus Pereira Aucélio (p. 9, peça 100) .
248. Cita o artigo 22 da LINDB, segundo a qual, na interpretação de normas sobre gestão pública, serão considerados os obstáculos, as dificuldades reais do gestor e as exigências das políticas públicas a seu cargo, sem prejuízo dos direitos dos administrados. Invoca o art. 24 da LINDB, segundo o qual a revisão quanto à validade de ato, contrato, ajuste, processo ou norma administrativa cuja produção já se houver completado levará em conta as orientações gerais da época, estando vedado declararem-se inválidas situações plenamente constituídas com base em mudança posterior de orientação geral (p. 10, peça 100) .
249. Postula ainda a aplicação do art. 28 do mesmo diploma legal, segundo o qual o agente público responderá pessoalmente por suas decisões ou opiniões técnicas apenas em caso de dolo ou erro grosseiro. Dadas as circunstâncias apuradas pela auditoria, entende inviável que se afirme que o justificante, ao subscrever o Parecer Conjunto n. 7 STN/COFSB/COPAR, tenha agido com dolo ou praticado erro grosseiro e que se cogite de sua responsabilização (p. 14, peça 100) .
Análise
250. Caso, com base neste Relatório de Auditoria, a Corte viesse a concluir pela existência de prejuízo ao Erário, seria proposta a conversão do processo de fiscalização em uma Tomada de Contas Especial, nos termos do art. 47 da Lei 8.443/1992. Nessa etapa processual, os responsáveis não seriam chamados em audiência para apresentar razões de justificativa, mas sim seriam citados, no prazo estabelecido no Regimento Interno, para apresentar defesa ou recolher a quantia devida, nos termos do art. 12, inciso II, do mesmo diploma legal.
251. O presente Relatório de Auditoria é processo de fiscalização realizado por iniciativa própria, na forma estabelecida no Regimento Interno, para assegurar a eficácia do controle, nos termos do art. 41, inciso II e caput, primeira parte, da Lei 8.443/1992, e não para instruir o julgamento de contas. Em uma Auditoria governamental, compara-se a situação de um determinado objeto de auditoria com um critério (como este objeto deveria ser) , para que possam ser relatadas eventuais diferenças, com o objetivo de corrigir essas diferenças. Nesse sentido, o objetivo de um processo de auditoria é específico, podendo ser um processo de trabalho, uma instituição, um programa governamental, uma decisão, uma conta contábil.
252. Processos de contas ordinárias têm correlação com o processo de auditoria e também se baseiam em diferenças encontradas entre situação encontrada e critério. Ambos não se confundem, entretanto, pois o processo de contas tem como objetivo realizar uma avaliação da gestão dos responsáveis como um todo.
253. Tal conclusão é inafastável quando se examinam os documentos que o instruem: i) relatório de gestão; ii) relatório do tomador de contas, quando couber; iii) relatório e certificado de auditoria, com o parecer do dirigente do órgão de controle interno, que consignará qualquer irregularidade ou ilegalidade constatada, indicando as medidas adotadas para corrigir as faltas encontradas; iv) pronunciamento do Ministro de Estado supervisor da área ou da autoridade de nível hierárquico equivalente. O julgamento das contas anuais, nesse sentido, é processo de natureza, finalidade e escopo bastante distintos de um processo de Fiscalização, e também de um processo de Tomada de Contas Especial.
254. Conforme o art. 28 da Lei de Introdução às Normas do Direito Brasileiro (Decreto-Lei 4.657/1942, com redação dada pela Lei 13.655/2018) : 
'Art. 28. O agente público responderá pessoalmente por suas decisões ou opiniões técnicas em caso de dolo ou erro grosseiro.' 
255. O Decreto 9.830/2019, que regulamenta os arts. 20 a 30 da LINDB, trouxe a definição sobre as hipóteses de responsabilização de agente público por dolo ou erro grosseiro, nos seguintes termos: 
'Art. 12. O agente público somente poderá ser responsabilizado por suas decisões ou opiniões técnicas se agir ou se omitir com dolo, direto ou eventual, ou cometer erro grosseiro, no desempenho de suas funções. 
§ 1º Considera-se erro grosseiro aquele manifesto, evidente e inescusável praticado com culpa grave, caracterizado por ação ou omissão com elevado grau de negligência, imprudência ou imperícia. 
§ 2º Não será configurado dolo ou erro grosseiro do agente público se não restar comprovada, nos autos do processo de responsabilização, situação ou circunstância fática capaz de caracterizar o dolo ou o erro grosseiro. 
§ 3º O mero nexo de causalidade entre a conduta e o resultado danoso não implica responsabilização, exceto se comprovado o dolo ou o erro grosseiro do agente público. 
§ 4º A complexidade da matéria e das atribuições exercidas pelo agente público serão consideradas em eventual responsabilização do agente público.'
256. Assim, quanto à caracterização de erro grosseiro do justificante, ela consta do Relatório de Auditoria:
'146. Além disso, os Srs. Arno Hugo Augustin Filho e Marcus Pereira Aucélio manifestaram-se favoravelmente à edição de Decreto autorizando a aquisição, pelo FFIE, de ações de emissão da Petrobras junto à Caixa Econômica Federal, por meio do Parecer Conjunto n. 7 STN/COFSB/COPAR, de 3/9/2010, mediante a utilização de premissas desprovidas de embasamento técnico, incapazes de justificar o benefício da operação para o FFIE e de assegurar a compatibilidade desta com as finalidades do Fundo Soberano do Brasil, previstas no art. 1º da Lei 11.887/2008.
147. As manifestações e pareceres favoráveis, bem como as orientações proferidas pelos responsáveis no sentido de levar a efeito as operações com ações da Petrobras resultaram na incorporação de ações de emissão dessa sociedade de economia mista ao patrimônio do Fundo Fiscal de Investimentos e Estabilização, sem que houvesse apresentação de motivação expressa, clara e congruente para a utilização dos recursos do Fundo Soberano do Brasil nas referidas operações.'
257. Esclareceu-se ainda o porquê de ter sido possível aos responsáveis terem consciência da ilicitude do ato que praticaram e que era exigível conduta diversa daquela que adotaram: não apenas era patente a necessidade de motivação explícita, clara e congruente, quanto os fundamentos apresentados como motivo limitaram-se à reprodução da literalidade de dispositivo normativo ou não demonstravam como as medidas adotadas iriam contribuir para a consecução do objetivo invocado como fundamento dos atos, como detalhado na questão 11 da presente análise.
258. Desse modo, os argumentos quanto à ausência de conduta reprovável não podem ser acolhidos.
Questão - da ausência de motivação do Relatório de Auditoria
Justificante - Sr. Guido Mantega
Argumento
259. O Sr. Guido Mantega considera que não estariam presentes os motivos que determinaram o que seria a suposta ausência de 'motivação expressa, clara e congruente' para a realização dos investimentos ou quais informações estavam pendentes ou não foram solicitadas, bem como qual seria a conduta irregular praticada ao não seguir o posicionamento constante em um parecer técnico (p. 15, peça 114) . 
260. Alerta que o Decreto-Lei 4.657/1942 (Lei de Introdução às Normas do Direito Brasileiro - LINDB) , em seu art. 20 (incluído pela Lei nº 13.655/2018) prevê que o agente público deverá dimensionar as consequências práticas de sua decisão, não devendo se basear apenas em valores jurídicos abstratos. Esclarece que se consideram valores jurídicos abstratos aqueles previstos em normas jurídicas com alto grau de indeterminação e abstração (p. 15, peça 114) .
261. Adverte que a motivação terá que demonstrar a necessidade e a adequação da medida imposta, mas que teriam sido deixadas não explicadas as razões pelas quais o justificante, enquanto Conselheiro do FSB, deveria se manifestar e agendar reuniões para tratar sobre os investimentos realizados pelo FFIE, descumprindo-se expressamente o disposto no anexo IV da Decisão Normativa (DN) TCU 155/2016 (p. 16, peça 114) . 
262. Frisa que não se poderia atribuir ao Peticionário o ônus de se defender de acusações genéricas, imprecisas e que nem mesmo a administração sabe dimensionar, sendo a ausência de motivação nesse processo causa configuradora de nulidade (p. 16, peça 114) .
Análise
263. O responsável alude à necessidade e à adequação das 'medidas impostas', mas a única medida adotada até agora pela Corte de Contas foi a de chamá-lo em audiência para apresentar razões de justificativa, nos termos do art. 43, inciso II, da Lei 8.443/1992 c/c os arts. 157 e 250, inciso IV, do RITCU. Trata-se da providência legalmente prevista e adequada quando, em um processo de fiscalização (tal qual um Relatório de Auditoria) , depara-se como uma possível irregularidade quanto à legitimidade ou à economicidade de uma medida. 
264. Nesses termos, o Sr. Guido Mantega foi chamado em audiência para apresentar razões de justificativa por não ter adotado, na condição de Presidente do CDFSB, as providências necessárias com vistas à convocação desse Colegiado para apreciar a matéria relativa à autorização dos investimentos realizados pelo FFIE, nos meses de julho e setembro de 2010, tendo em vista o disposto no caput e § 1º do art. 6º da Lei 11.887/2008, e no art. 2º, inciso I, e art. 3º, inciso IV, do Decreto 7.113/2010.
265. A versão inicial desse trabalho considerou que o agente público deveria ter adotado determinada providência, a qual não foi adotada no momento entendido como oportuno, e indicou o fundamento legal utilizado como critério com o qual se comparou a situação encontrada. Apenas caso não elidido o fundamento da impugnação é que o Tribunal aplicará ao responsável a multa prevista no inciso III do art. 58 da Lei 8.443/1992, entre outras medidas cabíveis.
266. É incompreensível a alegação do justificante de que não haveria 'motivação' para o achado de 'ausência de motivação'. Até porque o Sr. Guido Mantega não foi chamado a apresentar razões de justificativa para o achado em questão. Eram os gestores do Fundo Soberano do Brasil que deveriam ter verificado se havia a motivação para o uso dos recursos do Fundo na capitalização da Petrobras, e se esta atendia aos requisitos legais estabelecidos na Lei 9.784/1999, antes de levarem a cabo os atos executórios.
267. O achado de auditoria deve, diversamente, ser fundamentado em evidências documentais (acostadas aos autos e disponibilizadas aos responsáveis) e na explicação de como a situação encontrada divergiu do critério legal adotado - a partir do qual se constrói a conduta esperada do agente público; o que foi realizado, e.g., nos itens 123 a 139 Relatório de Auditoria, dentre os quais se destacam os seguintes excertos:
'125. O Parecer Conjunto n. 7 STN/COFSB/COPAR (peça 34, p. 4-7) , entretanto, apenas repete a literalidade do art. 7º, § 3º, da Lei 11.887/2008 - segundo o qual o FFIE teria por finalidade 'promover a aplicação em ativos no Brasil e no exterior, com vistas à formação de poupança pública, mitigação dos efeitos dos ciclos econômicos e fomento a projetos de interesse estratégico do País localizados no exterior', sem explicar como ou porque a aplicação pretendida estaria de acordo com a legislação então em vigor.
126. O citado Parecer Conjunto n. 7 STN/COFSB/COPAR foi assinado pelo Sr. Marcos Pereira Aucélio, então Subsecretário de Política Fiscal do Tesouro Nacional, e pelo Sr. Arno Hugo Augustin Filho, então Secretário do Tesouro Nacional. Nesse sentido, a exposição realizada pelos referidos gestores no aludido parecer não conseguiu demonstrar a compatibilidade da referida operação com as finalidades para as quais o FSB foi criado, todas previstas no art. 1º da Lei 11.887/2008 e reproduzidas no § 3º do art. 7º do mesmo diploma legal. [...]
128. A argumentação genérica sobre a capacidade do FFIE de compatibilizar os objetivos legais do FSB seria repetida na Nota 2010/02 STN/COFSB, que concluiu pela retirada das restrições então existentes à aquisição de ações de emissão de companhias abertas nas quais a União detivesse a maioria das ações ordinárias. [...] A Nota menciona somente que a alteração de regulamento se coadunava com o propósito legal de fomento a projetos que seriam de interesse estratégico do País no exterior, por contribuir para a internacionalização produtiva da Petrobras.
131. Dessa forma, nem o Parecer Conjunto n. 7 STN/COFSB/COPAR, nem a Nota 2010/02 STN/COFSB podem ser considerados documentos aptos a fundamentar a utilização dos recursos do Fundo Soberano do Brasil, por intermédio do FFIE, na realização de investimentos em ativos da Petrobras no mês de setembro de 2010.
Critérios de auditoria
132. Art. 1º, c/c art. 7º, § 3º da Lei 11.887/2008; Art. 50, da Lei 9.784/1999.
Evidências
133. Nota 2010/02 STN/COFSB; Parecer Conjunto n. 7 STN/COFSB/COPAR; Decreto 7.295/2010; Medida Provisória 500/2010; Resposta ao Ofício de Requisição 02-265/2019; mensagens de correio eletrônico trocadas entre gestores da STN e com a BB DTVM.'
268. Verifica-se, desse modo, que não procede o argumento de que a imputação realizada tenha sido, de qualquer modo, genérica ou imprecisa, nem que tenham sido utilizados valores abstratos ou conceitos com alto grau de indeterminação.
Questão - da inexistência do nexo de causalidade e da omissão sem dano
Justificante - Sr. Arno Augustin
Argumento
269. Assevera que o Parecer Conjunto nº 7/2010 não teria sido o elemento determinante para edição do Decreto 7.295/2010. Sublinha que se tratava de 'proposta' de edição de Decreto, portanto, com caráter opinativo. Considera evidente que a edição de Decreto passa por trâmite administrativo, que envolve a Casa Civil da Presidência da República e a própria Presidência Argumenta que não seria possível tratar cada documento e cada mensagem de correio eletrônico como se fosse autônomo, e devesse trazer um tratado motivacional em seu bojo. Assevera que o contexto histórico e políticos das operações mostraria que envolviam decisões estratégicas para o Brasil e perfeitamente consentâneas com as finalidades do Fundo Soberano. Reputa que se tratava de uma operação de ordem nacional, envolvendo a soberania da Nação (p. 27, peça 115) .
270. Adverte que a coordenação do Sistema de Geração e Tramitação de Documentos Oficiais (SIDOF) competia à Casa Civil da Presidência da República, e deduz que as conclusões do relatório de auditoria: i) desprezariam o trâmite administrativo que levou à edição de Decreto governamental; ii) basearam-se em documentos fornecidos apenas pela STN, sem considerar as competências da Casa Civil (p. 27, peça 115) .
271. Sustenta que a análise do mérito, da oportunidade e da compatibilidade das propostas, inclusive das matérias em tramitação no Congresso Nacional, com as diretrizes governamentais competia à Casa Civil da Presidência da República, de modo que não se poderia considerar que o Parecer Conjunto, por si só, tenha resultado na edição de Decreto (p. 29, peça 115) .
Análise
272. Recorde-se que o Sr. Arno Hugo Augustin Filho foi chamado em audiência para apresentar razões de justificativa por ter se manifestado favoravelmente à edição de Decreto autorizando a aquisição, pelo Fundo Fiscal de Investimentos e Estabilização (FFIE) , de ações de emissão da Petrobras de titularidade da Caixa Econômica Federal, por meio do Parecer Conjunto n. 7 STN/COFSB/COPAR, de 3/9/2010.
273. O citado Decreto autorizaria ainda a permuta de ações entre a União e a BNDESPar; a alienação ou permuta de ações de titularidade da Caixa Econômica Federal e do BNDES para o Fundo Fiscal de Investimentos e Estabilização (FFIE) ; e alteraria o Decreto de 26/8/2010, que autorizava o aumento do capital social do BNDES e da Caixa Econômica Federal. 
274. O fato de a edição de um Decreto passar por trâmite administrativo que envolve a Casa Civil e a própria Presidência da República não permite, aos autores do parecer que oferece fundamentos fáticos e/ou jurídicos, utilizarem-se de premissas desprovidas de embasamento técnico, incapazes de justificar o benefício da operação para o FFIE, e de assegurar a compatibilidade desta com as finalidades do Fundo Soberano do Brasil.
275. Reforce-se que a presente auditoria teve como escopo a gestão realizada sobre os recursos alocados ao Fundo Soberano do Brasil, não a permuta de ações entre a União e a BNDESPar, a alienação de ações para o FFIE, o aumento de capital social do BNDES e da Caixa, e nem mesmo operação de capitalização da Petrobras em si, mas apenas a utilização dos recursos do FFIE/FSB nas operações relacionadas. Não se trata de identificar a causa adequada ou causa mais relevante de um evento materialmente danoso, mas apenas de se avaliar a conformidade da conduta de um responsável pela gestão de recursos públicos com um critério (conduta esperada) construído a partir da legislação aplicável. 
276. Desse modo, para que se tenha uma avaliação da conduta do justificante quanto à questão de auditoria proposta, não há sentido em se examinarem os demais trâmites administrativos que conduziram à edição do Decreto 7.295/2010, e nem em julgar se o Parecer Conjunto n. 7 STN/COFSB/COPAR foi determinante ou não para a sua edição.
Justificante - Sr. Guido Mantega
Argumento
277. Afirma que a conduta omissiva do Justificante deveria guardar nexo causal com as seguintes irregularidades constantes do relatório de fiscalização (p. 36, peça 114) :
'Questão 2 - Os investimentos em ações da Petrobras S.A. foram realizados com os recursos do FSB, por intermédio do FFIE, sem motivação expressa, clara e congruente. Além disso, os investimentos em ações do Banco do Brasil S.A. e em ações da Petrobras S.A., nos meses de julho e setembro de 2010, foram realizados com recursos do FSB, por intermédio do FFIE, sem a aprovação do Conselho Deliberativo do Fundo Soberano do Brasil;
Questão 4 - Os investimentos em ações da Petrobras S.A., realizados pelo FSB em setembro de 2010, por intermédio do FFIE, foram efetivados ignorando parecer técnico contrário à sua realização.' 
278. Deduz, assim, que pela não convocação de reunião do CDFSB deveria resultar: i) o investimento em ações da Petrobrás S.A. 'sem motivação expressa, clara e congruente', e ii) a efetivação de investimentos 'ignorando parecer técnico contrário à sua realização' (p. 25, peça 114) . Aduz que não haveria o que falar em ausência de 'motivação expressa, clara e congruente' para os investimentos, na medida em que haveria um pesado arcabouço técnico e normativo relativo às operações objeto do relatório de fiscalização. 
279. Acrescenta que os membros do CDFSB teriam se manifestado formalmente, confirmando materialmente a conformidade do Órgão em relação a essas operações, nos termos da Resolução CDFSB 5, de 31/3/2011 (p. 26, peça 114) . Além disso, postula não existir nenhum parecer técnico ou manifestação desaconselhando a operação relacionada à subscrição das ações no âmbito da oferta pública primária da Petrobras.
280. Afirma que a convocação de reunião do CDFSB - e, a contrario sensu, a sua apontada omissão - não possuiriam o condão de impedir a ocorrência dos eventos narrados no relatório de fiscalização. Com isso, entende inexistir o liame entre o ato omissivo imputado e o resultado danoso supostamente apurado (p. 26, peça 114) .
281. Manifesta que a atuação do Peticionário seria isenta de qualquer juízo de reprovabilidade e teria se dado em conformidade com a imposição da lei e respaldada em diversos pareceres técnicos (p. 28, peça 114) . Alega que haveria culpa apenas quando se demonstra que o agente, sabidamente, poderia adotar postura diversa, mas, visando um determinado resultado ou em razão de negligência, imprudência ou imperícia, não o fez. Haveria culpa, ainda, quando se afasta do dever de bom senso para praticar atos que prejudiquem terceiros (p. 29, peça 114) .
282. Sustenta não terem sido apontados quais elementos concretos o Peticionário teria para adotar postura diversa. Entende existir apenas uma mera presunção baseada nas 'circunstâncias que o cercavam', sem delimitar quais circunstâncias e o como cercavam, o que configuraria pretensão de responsabilização objetiva (p. 29, peça 114) .
283. Alerta que a inclusão do Peticionário no rol de responsáveis do processo lhe imporia ônus desproporcional à sua atuação, pois este teria que provar, após o fato, quais circunstâncias o fizeram não fazer o que posto pelo relatório de fiscalização - na medida em que o referido relatório não as descreveria (p. 30, peça 114) .
Análise
284. Segundo o Relatório de Auditoria, a conduta omissiva do justificante guardaria relação com o Achado de Auditoria que surgiu em resposta da Questão de Auditoria n. 2, nos seguintes termos:
'Questão 2 - Os investimentos em ações da Petrobras S.A. foram realizados com os recursos do FSB, por intermédio do FFIE, sem motivação expressa, clara e congruente. Além disso, os investimentos em ações do Banco do Brasil S.A. e em ações da Petrobras S.A., nos meses de julho e setembro de 2010, foram realizados com recursos do FSB, por intermédio do FFIE, sem a aprovação do Conselho Deliberativo do Fundo Soberano do Brasil;
285. Nesse sentido, Sr. Guido Mantega foi chamado em audiência para apresentar razões de justificativa por não ter adotado, na condição de Presidente do Conselho Deliberativo do Fundo Soberano do Brasil, as providências necessárias com vistas à convocação desse Colegiado para apreciar a matéria relativa à autorização dos investimentos realizados pelo Fundo Fiscal de Investimentos e Estabilização, nos meses de julho e setembro de 2010, tendo em vista o disposto no caput e § 1º do art. 6º da Lei 11.887/2008, e no art. 2º, inciso I, e art. 3º, inciso IV, do Decreto 7.113/2010.
286. A irregularidade pela qual o Sr. Guido Mantega foi chamado em audiência, assim, não se relaciona expressamente com as demais irregularidades detectadas na presente fiscalização. Trata-se de irregularidade formal, uma desconformidade entre uma situação encontrada e uma conduta esperada construída a partir dos critérios legais e regulamentares elencados no corpo do Relatório de Auditoria.
287. Dessa forma, o resultado se confunde com a própria omissão detectada, e não há sentido em se pensar que a omissão só seria irregular caso houvesse conduzido à realização do investimento sem motivação expressa clara e congruente ou ignorando parecer técnico contrário à sua realização. Conclui-se, portanto, que o fato de a convocação de reunião do CDFSB não possuir o condão de impedir a ocorrência dos eventos narrados no relatório de fiscalização não torna regular a conduta omissiva do justificante.
288. Quanto aos argumentos pela ausência de individualização de conduta omissiva, o Relatório de Auditoria destacou (peça 47, p. 28) que o Sr. Guido Mantega era responsável por adotar, na condição de Presidente do CDFSB, as providências necessárias com vistas à convocação do Conselho para apreciar a matéria relativa à autorização dos investimentos realizados pelo FFIE, nos meses de julho e setembro de 2010, e deixou de adotar a conduta exigida.
289. As circunstâncias que cercavam o justificante, assim, estão descritas em um mesmo parágrafo: consignou-se que, considerada a materialidade da operação frente ao volume de recursos alocados no Fundo Soberano do Brasil, e as previsões do art. 6º, § 1º, da Lei 11.887/2008, no art. 9º do Decreto 7.055/2009, e no art. 3º, inciso IV, do Decreto 7.113/2010, era esperado que os responsáveis tivessem consciência da ilicitude do ato que praticaram e que era exigível conduta diversa daquela que adotaram.
290. Frente a tais desconformidades entre o critério legal e a situação encontrada (a omissão do justificante) , é evidente que resta ao justificante apenas, em sede de contraditório, a possibilidade de tentar explicar que circunstâncias o fizeram não o convocar o CDFSB. Tal desdobramento não configura ônus desproporcional, mas simples decorrência do andamento do processo de auditoria de conformidade. 
291. Desse modo, não cabem os argumentos segundo os quais não teria havido a correta caracterização da culpa do justificante, nem a individualização de sua conduta omissiva.
CONCLUSÃO
292. No que se refere à pretensão punitiva, estabelece-se que a prescrição da pretensão punitiva do TCU subordina-se ao prazo geral de prescrição disposto na Lei 10.406/2002 (Código Civil) , dez anos, contado a partir da data da ocorrência da irregularidade e interrompido pelo ato que ordenar a citação, a audiência ou a oitiva da parte, nos termos do Acórdão 1441/2016-TCU-Plenário.
293. Quanto às limitações ao exercício da ampla defesa e do contraditório representadas pelo decurso do tempo, o ônus processual dos responsáveis não requer um completo reexame de sua gestão, mas apenas a resposta a questionamentos específicos, ainda que as operações tenham ocorrido há tempo expressivo. Nesse sentido, ao contrário do que se afirma, a diferença no tempo gasto na realização da auditoria e o tempo disponível para apresentação de razões de justificativa não configura ausência de paridade de armas.
294. Quanto à preexistência de análise da concentração dos ativos, referida informação constou e foi considerada no Relatório de Auditoria. Não há como se considerar que a matéria ventilada no presente processo já teria sido objeto de avaliação da CVM - o escopo da presente auditoria não se destina a proteger os investidores do mercado de emissões irregulares ou atos irregulares dos gestores do FFIE, mas a avaliar a conduta dos gestores do Fundo Soberano do Brasil.
295. Quanto à alegação segundo a qual a atuação da AGU no presente processo, por si só, já apontaria para a lisura dos procedimentos adotados, esclarece-se que a conclusão quanto à efetiva legalidade ou irregularidade destes atos não tem como ser obtida antes do exame das razões de justificativa ofertadas por cada um deles, ainda que a Advocacia-Geral da União tenha entendido por representar os justificantes no presente processo.
296. Quanto à responsabilidade pelos termos e condições de participação do FFIE na oferta pública primária de ações da Petrobras, tem-se que, embora os responsáveis registrem que as operações teriam sido fruto de decisões adotadas nos mais altos escalões do Governo Federal e que somente atuaram na intermediação da confirmação dos termos e condições dessa operação, o encaminhamento proposto no Relatório de Auditoria considerou o contexto político e econômico que envolveu as operações de capitalização da Petrobras. Reforça-se que o presente trabalho não envolveu avaliar a economicidade da capitalização da Petrobras, mas sim a legalidade da decisão pela utilização dos recursos do Fundo Soberano na referida operação.
297. Nesse sentido, construiu-se entendimento segundo o qual a compatibilidade entre a utilização dos recursos na operação de capitalização da Petrobras e as finalidades que motivaram a criação do Fundo Soberano não se afigurava como evidente nem deveria ter sido presumida, razão pela qual a equipe de auditoria considerou que os executores da operação deveriam, em algum momento, ter se debruçado sobre a questão e a examinado de forma cautelosa, em vez de simplesmente confiar nas orientações hierárquicas superiores.
298. Os Srs. Arno Hugo Augustin Filho e Marcus Pereira Aucélio manifestaram-se favoravelmente à edição de Decreto autorizando a aquisição, pelo FFIE, de ações de emissão da Petrobras junto à Caixa Econômica Federal, por meio do Parecer Conjunto n. 7 STN/COFSB/COPAR, de 3/9/2010, mediante a utilização de premissas desprovidas de embasamento técnico, incapazes de justificar o benefício da operação para o FFIE e de assegurar a compatibilidade desta com as finalidades do Fundo Soberano do Brasil, previstas no art. 1º da Lei 11.887/2008.
299. Os Srs. Luiz Cláudio Portela Ferreira, Cléber Ubiratan de Oliveira e André Luiz Barreto de Paiva Filho, então gestores da Secretaria do Tesouro Nacional, estavam diante de uma tomada de decisão alegadamente realizada em escalões superiores hierárquicos, e prontamente passaram à sua execução, sem verificar se o ato decisório em questão estava adequadamente motivado.
300. Assim, quanto à adequação da motivação para a subscrição das ações da Petrobras pelo FSB, os justificantes deixam de apontar, com propriedade, qual seria a motivação específica, clara e congruente para o uso de recursos do FFIE para a aquisição e para a subscrição de ações da Petrobras, para além de conceitos com baixa densidade normativa como 'interesse estratégico da União', e da repetição de dispositivos legais, era necessário motivar a utilização específica destes recursos, o que não foi realizado pelos gestores, nem apontada motivação adequada feita pelos escalões hierárquicos superiores.
301. Quanto ao Parecer Conjunto 7/2010 STN/COFSB/COPAR, após meramente repetir o texto legal, o parágrafo dá um salto lógico em direção à conclusão segundo a qual a aplicação ora pretendida estaria plenamente amparada na legislação em vigor, contribuindo, ainda, para o processo de internacionalização da Petrobras.
302. Entretanto, quando se analisa conjuntamente a sucessão de dispositivos elaborados previamente à realização das operações materialmente relevantes, mostra-se controversa a expectativa de que os executores da operação - Srs. Luiz Cláudio Portela Ferreira, Cléber Ubiratan de Oliveira e André Luiz Barreto de Paiva Filho - efetivamente entendessem que o aparato normativo construído não seria suficiente para dar guarida à realização dessa operação. 
303. A referida excludente de culpabilidade não se aplica aos gestores que, mediante a edição de Parecer Conjunto 7/2010 STN/COFSB/COPAR, tiveram a oportunidade de se manifestar quanto à edição de Decreto autorizando a aquisição de ações de emissão da Petrobras de titularidade da Caixa Econômica Federal, e limitaram-se a empregar premissas desprovidas de embasamento técnico, incapazes de justificar o benefício da operação para o FFIE, e de assegurar a compatibilidade desta com as finalidades do Fundo Soberano do Brasil.
304. Quanto à inexistência de parecer técnico que desaconselhasse a subscrição das ações da Petrobras pelo Fundo Soberano do Brasil, o parecer era relativo à aquisição de ações da Petrobras pelo FFIE em um cenário de incertezas que se avizinhavam da companhia aberta. O parecer recomenda 'não investir na empresa', não havendo quaisquer ressalvas quanto à suposta diferença entre 'adquirir ações da Petrobras junto à Caixa Econômica Federal', 'adquirir ações da Petrobras junto ao BNDES' e 'subscrever ações da Petrobras em operação de capitalização'.
305. Quanto à inexistência de má-fé e a impossibilidade de sua presunção, em nenhum momento houve referida presunção de má-fé dos servidores encarregados da gestão dos recursos do Fundo Soberano do Brasil. Por esse mesmo motivo, não se procurou apontar vantagem, objetivo ilícito ou fim escuso.
306. Quanto à necessidade de aprovação prévia do Conselho Deliberativo do Fundo Soberano do Brasil, a primeira leitura dos dispositivos citados pelos justificantes (arts. 1º, 7º e 8º, da Lei 11.887/2008) levaria a entender que o FFIE teria administração e existência praticamente independentes da ingerência do FSB. Entretanto, o exame das operações materialmente relevantes analisadas nos presentes autos revela que as decisões foram tomadas não pela administração do FFIE, mas sim pela União, por meio da STN, tendo o FFIE servido apenas como braço operacional.
307. A interpretação segundo a qual o art. 6º, § 1º, da Lei 11.887/2008, no art. 9º do Decreto 7.055/2009, e no art. 3º, inciso IV, do Decreto 7.113/2010 estariam satisfeitos com a simples aprovação da integralização de cotas do FFIE com os recursos do FSB implicaria esvaziar completamente o conteúdo dos dispositivos normativos citados e pressuporia uma situação fática inexistente, na qual a instituição contratada para administrar o FFIE (BB DTVM) teria autonomia total nessa gestão.
308. Quanto à ausência de conduta reprovável, o porquê de ter sido possível aos Srs. Arno Augustin e Marcus Pereira Aucélio terem consciência da ilicitude do ato que praticaram e que era exigível conduta diversa daquela que adotaram: não apenas era patente a necessidade de motivação explícita, clara e congruente, quanto os fundamentos apresentados como motivo limitaram-se à reprodução da literalidade de dispositivo normativo ou não demonstravam como as medidas adotadas iriam contribuir para a consecução do objetivo invocado como fundamento dos atos,
309. Quanto à apontada ausência de motivação do presente Relatório de Auditoria, o Sr. Guido Mantega foi chamado em audiência para apresentar razões de justificativa por não ter adotado, na condição de Presidente do CDFSB, as providências necessárias com vistas à convocação desse Colegiado para apreciar a matéria relativa à autorização dos investimentos realizados pelo FFIE, nos meses de julho e setembro de 2010, tendo em vista o disposto no caput e § 1º do art. 6º da Lei 11.887/2008, e no art. 2º, inciso I, e art. 3º, inciso IV, do Decreto 7.113/2010.
310. Quanto à inexistência do nexo de causalidade e da omissão sem dano, a irregularidade pela qual o Sr. Guido Mantega foi chamado em audiência não se relaciona diretamente com as demais irregularidades detectadas na presente fiscalização e configura irregularidade formal, na qual o resultado se confunde com a própria omissão detectada, não havendo sentido em se pensar que a omissão só seria irregular caso houvesse conduzido à realização do investimento sem motivação expressa clara e congruente ou ignorando parecer técnico contrário à sua realização.
311. Quanto à aprovação do Parecer Conjunto 7/2010 STN/COFSB/COPAR, o fato de a edição do Decreto 7.295/2010 ter passado por trâmite administrativo que envolveu a Casa Civil e a própria Presidência da República não permite, aos autores do parecer que oferece fundamentos fáticos e/ou jurídicos, utilizarem-se de premissas desprovidas de embasamento técnico, incapazes de justificar o benefício da operação para o FFIE, e de assegurar a compatibilidade desta com as finalidades do Fundo Soberano do Brasil.
312. Dessa forma, cabe acolher parcialmente as justificativas ofertadas pelos Srs. Luiz Cláudio Portela Ferreira, Cléber Ubiratan de Oliveira e André Luiz Barreto de Paiva Filho, apenas quanto à expectativa de adoção de conduta diversa e de entendimento da ilicitude dos atos praticados. Considera-se, portanto, elidida a constatação segundo a qual as respectivas atuações ocorreram a despeito de as operações realizadas não contarem com motivação explícita, clara e congruente, como determina o art. 50 da Lei 9.784/1999, conjuntamente com o artigo 1º da Lei 11.887/2008.
313. Entretanto, cabe rejeitar as demais razões de justificativas ofertadas pelos Srs. Luiz Cláudio Portela Ferreira, Cléber Ubiratan de Oliveira e André Luiz Barreto de Paiva Filho, além das justificativas apresentadas pelos Srs. Marcus Pereira Aucélio, Arno Hugo Augustin Filho e Guido Mantega, aplicando-lhes a multa prevista no art. 58, inciso II, da Lei 8.443/1992 c/c o art. 268, inciso III do RITCU pelas irregularidades cometidas.
PROPOSTA DE ENCAMINHAMENTO
314. Em face do exposto, submetem-se os autos à consideração superior, propondo ao Tribunal:
a) acolher parcialmente, as razões de justificativa do Sr. Luiz Cláudio Portela Ferreira, CPF XXX.935.831-XX, Coordenador-Geral de Gestão do Fundo Soberano do Brasil (COFSB/STN) no período de 5/1/2010 a 12/6/2011, aplicando-lhe a multa prevista no art. 58, inciso II, da Lei 8.443/1992 c/c o art. 268, inciso III do RITCU, por  manifestar-se favoravelmente, perante seus superiores hierárquicos, à aquisição, pelo Fundo Fiscal de Investimentos e Estabilização, de 77.641.422 ações ordinárias nominativas de emissão da Petrobras, de titularidade da Caixa Econômica Federal apesar de as recomendações técnicas exaradas pela BB DTVM desaconselharem a sua efetivação, em afronta aos preceitos que regem a atuação proba do gestor público, em especial os princípios constitucionais da legalidade, moralidade, impessoalidade e eficiência (boa administração) , previstos no art. 37, caput, e da economicidade, estatuído art. 70, caput, ambos da Constituição Federal de 1988, configurando ato de gestão temerária no emprego de recursos públicos;
b) acolher parcialmente, as razões de justificativa do Sr. Cléber Ubiratan de Oliveira, CPF XXX.953.366-XX, Subsecretário de Planejamento Fiscal, Estatística e Contabilidade do Tesouro Nacional no período de 5/1/2010 a 6/4/2015, aplicando-lhe a multa prevista no art. 58, inciso II, da Lei 8.443/1992 c/c o art. 268, inciso III do RITCU, por manifestar-se favoravelmente e determinar a aquisição, pelo Fundo Fiscal de Investimentos e Estabilização, de 77.641.422 ações ordinárias nominativas de emissão da Petrobras, de titularidade da Caixa Econômica Federal, bem como ter orientado os termos e condições e determinado a participação daquele Fundo na oferta pública primária de distribuição de ações da Petrobras apesar de ciente da recomendação técnica exarada pela BB DTVM desaconselhando sua efetivação, em afronta aos preceitos que regem uma atuação proba do gestor público, em especial os princípios constitucionais da legalidade, moralidade, impessoalidade e eficiência (boa administração) , previstos no caput do art. 37, e da economicidade, estatuído no caput do art. 70, ambos da Constituição Federal de 1988, configurando ato de gestão temerária no emprego de recursos públicos;  
c) acolher parcialmente, as razões de justificativa do Sr. André Luiz Barreto de Paiva Filho, CPF XXX.915.520-XX, Secretário-Adjunto do Tesouro Nacional no período de 5/1/2010 a 31/12/2010, aplicando-lhe a multa prevista no art. 58, inciso II, da Lei 8.443/1992 c/c o art. 268, inciso III do RITCU, por ter orientado os termos e condições de participação do Fundo Fiscal de Investimentos e Estabilização na oferta pública primária de distribuição de ações de emissão da Petrobras apesar de ciente da recomendação técnica exarada pela BB DTVM desaconselhando a sua efetivação, em afronta aos preceitos que regem uma atuação proba do gestor público, em especial os princípios constitucionais da legalidade, moralidade, impessoalidade e eficiência (boa administração) , previstos no caput do art. 37, e da economicidade, estatuído no caput do art. 70, ambos da Constituição Federal de 1988, configurando ato de gestão temerária no emprego de recursos públicos;
d) rejeitar, com fulcro no art. 250, § 2º do Regimento Interno do TCU, as razões de justificativas apresentadas pelo Sr. Marcus Pereira Aucélio, CPF XXX.486.601-XX, Subsecretário de Política Fiscal do Tesouro Nacional no período de 5/1/2010 a 20/10/2015, aplicando-lhe a multa prevista no art. 58, inciso II, da Lei 8.443/1992 c/c o art. 268, inciso III do RITCU por ter se manifestado favoravelmente à edição de Decreto autorizando a aquisição, pelo Fundo Fiscal de Investimentos e Estabilização (FFIE) , de ações de emissão da Petrobras de titularidade da Caixa Econômica Federal, por meio do Parecer Conjunto n. 7 STN/COFSB/COPAR, de 3/9/2010 mediante o emprego de premissas desprovidas de embasamento técnico, incapazes de justificar o benefício da operação para o FFIE, e de assegurar a compatibilidade desta com as finalidades do Fundo Soberano do Brasil, contrariando o art. 50 da Lei 9.784/1999, em conjunto com o artigo 1º da Lei 11.887/2008 (item 147) ;
e) rejeitar, com fulcro no art. 250, § 2º do Regimento Interno do TCU, as razões de justificativas apresentadas pelo Sr Arno Hugo Augustin Filho, CPF XXX.327.680-XX, Secretário do Tesouro Nacional no período de 5/6/2007 a 31/12/2014, aplicando-lhe a multa prevista no art. 58, inciso II, da Lei 8.443/1992 c/c o art. 268, inciso III do RITCU por: i) ter se manifestado favoravelmente à edição de Decreto autorizando a aquisição, pelo Fundo Fiscal de Investimentos e Estabilização (FFIE) , de ações de emissão da Petrobras de titularidade da Caixa Econômica Federal, por meio do Parecer Conjunto n. 7 STN/COFSB/COPAR, de 3/9/2010, mediante o emprego de premissas desprovidas de embasamento técnico, incapazes de justificar o benefício da operação para o FFIE, e de assegurar a compatibilidade desta com as finalidades do Fundo Soberano do Brasil, contrariando o art. 50 da Lei 9.784/1999, em conjunto com o artigo 1º da Lei 11.887/2008; e ii) deixar de propor, na condição de Secretário-Executivo do Conselho Deliberativo do Fundo Soberano do Brasil (CDFSB) , a convocação de reunião desse colegiado para fins de apreciação da matéria relativa à autorização dos investimentos realizados pelo FFIE, nos meses de julho e setembro de 2010, tendo em vista a competência que lhe cabia de assessorar o CDFSB e o Ministro de Estado da Fazenda nos assuntos relacionados à operação do Fundo Soberano do Brasil, conforme o art. 2º, inciso II e parágrafo único, do Decreto 7.055/2009, e o art. 5º do Decreto 7.113/2010;
f) rejeitar, com fulcro no art. 250, § 2º do Regimento Interno do TCU, as razões de justificativas apresentadas pelo Sr. Guido Mantega, CPF XXX.840.768-XX, Ministro de Estado da Fazenda no período de 27/3/2006 a 31/12/2014, aplicando-lhe a multa prevista no art. 58, inciso II, da Lei 8.443/1992 c/c o art. 268, inciso III do RITCU por não ter adotado, na condição de Presidente do Conselho Deliberativo do Fundo Soberano do Brasil, as providências necessárias com vistas à convocação desse Colegiado para apreciar a matéria relativa à autorização dos investimentos realizados pelo Fundo Fiscal de Investimentos e Estabilização, nos meses de julho e setembro de 2010, tendo em vista o disposto no caput e § 1º do art. 6º da Lei 11.887/2008, e no art. 2º, inciso I, e art. 3º, inciso IV, do Decreto 7.113/2010 (item 167) ;
g) fixar o prazo de quinze dias, a contar da notificação, para que os responsáveis apenados com multa comprovem perante este Tribunal (artigo 214, inciso III, alínea 'a', do Regimento Interno) o recolhimento da dívida ao Tesouro Nacional, atualizada monetariamente desde a data do acórdão que vier a ser proferido até a do efetivo recolhimento, se for paga após o vencimento, na forma da legislação em vigor;
h) autorizar, desde logo, nos termos do art. 28, inciso II, da Lei 8.443/1992, a cobrança judicial da dívida, caso não atendida a notificação; 
i) autorizar, desde logo, o pagamento da dívida do responsável em 36 parcelas mensais e consecutivas, nos termos do art. 26 da Lei 8.443/1992 c/c o art. 217 do Regimento Interno, fixando-lhe o prazo de quinze dias, a contar do recebimento da notificação, para comprovar perante o Tribunal o recolhimento da primeira parcela, e de trinta dias, a contar da parcela anterior, para comprovar (em) o (s) recolhimento (s) das demais parcelas, devendo incidir sobre cada valor mensal, atualizado monetariamente, os juros de mora devidos, na forma prevista na legislação em vigor;
j) encaminhar cópia integral do presente processo ao Ministério Público Federal, para que, no âmbito de sua competência, adote, em relação às irregularidades apuradas na presente auditoria, as medidas que entender cabíveis;
k) dar ciência do Acórdão que vier a ser proferido, bem como do Relatório e do Voto que o fundamentarem, à Secretaria do Tesouro Nacional e ao Ministério da Economia;
l) arquivar os presentes autos com fundamento no art. 169, inciso V, do Regimento Interno deste Tribunal."
2.	Na sequência, o titular da Semag exarou despacho por meio do qual anui aos exames empreendidos pela equipe de auditoria, porém diverge quanto à responsabilidade de três gestores da Secretaria do Tesouro Nacional (peça 128) :
	"Tratam os autos de Relatório de Auditoria, em atendimento ao comando do subitem 9.3.2 do Acórdão 2680/2018-TCU-Plenário (relator Ministro José Múcio Monteiro) , com vistas a apurar eventuais responsabilidades por prejuízos ocorridos na gestão de recursos do Fundo Soberano do Brasil (FSB) , desde sua criação até sua extinção, em 21/5/2018.
O Fundo Soberano do Brasil foi criado em dezembro de 2008 e, até seu encerramento em 2018, o patrimônio líquido do fundo logrou superar o rendimento mínimo (TJLP) exigido pelo art. 3º, inc. II, do Decreto 7.055/2009, considerando todo o período de seu funcionamento. Mas a performance do FSB poderia ter sido melhor, não fosse a relevante perda financeira decorrente das operações de compra e venda de ações da Petrobras realizadas pelo Fundo em setembro de 2010 (peça 47, p. 14) .
Conforme demonstra o gráfico 1 do relatório de auditoria (peça 47, p. 13) , até o primeiro semestre de 2011, o FSB apresentava uma performance do patrimônio líquido superior ao seu benchmark (TJLP) . Entretanto, devido à contínua desvalorização das ações da Petrobras, que já vinha sendo observada desde dezembro de 2009, aliado à grande concentração dos investimentos do Fundo a partir de setembro de 2010 em ações daquela estatal (>90%) , o PL do Fundo passou a ficar abaixo da rentabilidade mínima legalmente exigida, situação que só se inverteu de forma definitiva a partir do segundo semestre de 2016.
Quanto às razões de justificativa apresentadas, Marcus Pereira Aucélio alega ter atuado com fundamento na MPV 500, de 30/8/2010, e que teria se manifestado no Parecer Conjunto 7 STN/COFSB/COPAR apenas no que dizia respeito à sua área de competência, não sendo responsável pela manifestação constante do referido Parecer Conjunto sobre a economicidade da aquisição ou permuta de ações Petrobras junto à Caixa.
O argumento de que não responderia por assuntos tratados no Parecer Conjunto 7 que não diziam respeito à sua área de atuação não faz sentido, já que Marcus Pereira Aucélio foi o único a assinar a elaboração do referido Parecer (peça 25, p. 7) .
Em determinado trecho do Parecer Conjunto 7 STN/COFSB/COPAR, de 3/9/2010, Marcus Pereira Aucélio, então Subsecretário de Política Fiscal da Secretaria do Tesouro Nacional, afirma que as 'ações estão na sua mínima cotação desde o período da crise econômica-financeira e o potencial de valorização apresenta-se como grande para os próximos dois anos' (grifou-se) (peça 34, p. 6) . Entretanto, não apresenta nenhuma avaliação técnica, sequer algum número, nem faz referência a nenhum parecer técnico, para embasar essa afirmação.
Era de se esperar mais que uma vaga alegação de que a ação se encontrava na sua mínima cotação desde o período da crise, com potencial de valorização para os próximos dois anos, para fundamentar operações de tal envergadura. Naquele mesmo mês de setembro de 2010, o FFIE efetuou a compra e subscrição de ações da Petrobras que totalizaram a cifra de R$ 14.575.466.716,15.
Além disso, o mesmo Parecer Conjunto 7 STN/COFSB/COPAR, de 3/9/2010 afirma que:
'Sob o ponto de vista da carteira de renda variável do FFIE, atualmente concentrada em ações do Banco do Brasil, também é importante, pois sua diversificação reduz o risco decorrente de sua flutuação'. (peça 34, p.6, parágrafo 10) (Grifou-se) 
Ora, o Parecer que Marcus Aucélio assinava naquela ocasião propunha a edição de decreto que veio a viabilizar a aquisição e subscrição de ações da Petrobras que, ao final de setembro de 2010, representaram 90% da carteira de investimentos do FFIE. Ou seja, foi o exato oposto do que argumentou o então Subsecretário.
Segundo leciona Maria Sylvia Di Pietro sobre os pressupostos de todo ato administrativo:
'Motivo é o pressuposto de fato e de direito que serve de fundamento ao ato administrativo. Pressuposto de direito é o dispositivo legal em que se baseia o ato. Pressuposto de fato, como o próprio nome indica, corresponde ao conjunto de circunstâncias, de acontecimentos, de situações que levam a Administração a praticar o ato.' (Grifei) 
Além disso, elucida que a validade do ato se vincula aos motivos indicados como seus fundamentos declarados na motivação:
'Ainda relacionada com o motivo, há a teoria dos motivos determinantes, em consonância com a qual a validade do ato se vincula aos motivos indicados como seu fundamento, de tal modo que, se inexistentes ou falsos, implicam a sua nulidade. Por outras palavras, quando a Administração motiva o ato, mesmo que a lei não exija a motivação, ele só será válido se os motivos forem verdadeiros.' (Grifei) 
Assim, no caso em questão, presentes os pressupostos de direito, mas ausentes os pressupostos de fato, ou sendo estes não condizentes com a realidade, manifesto-me de acordo com a proposta da instrução precedente pelo não acolhimento das alegações de Marcus Pereira Aucélio.
Tampouco merecem acolhida os argumentos trazidos aos autos pelos Srs. Guido Mantega e Arno Augustin, no sentido de que o FFIE teria administração e regras próprias e por isso inexistia qualquer responsabilidade ou competência do CDFSB sobre os investimentos realizados pelo FFIE, e que, portanto, não havia exigência de convocação do Conselho Deliberativo do FSB. Precisas foram as pontuações do AUFC ao refutar tais alegações (peça 126, p. 30) :
'231. A primeira leitura dos dispositivos citados pelos justificantes levaria, assim, a entender que o Fundo Fiscal de Investimentos e Estabilização teria administração e existência praticamente independentes da ingerência do Fundo Soberano do Brasil. Entretanto, o exame das operações materialmente relevantes analisadas nos presentes autos revela que as decisões foram tomadas não pela administração do FFIE, mas sim pela União, cotista única do FSB, por meio da Secretaria do Tesouro Nacional, tendo o FFIE servido apenas como braço operacional.
232. Entendimento diverso, inclusive, seria impossível frente à toda argumentação trazida pelos justificantes, segundo os quais as operações materialmente relevantes - inclusive a aquisição de ações da Petrobras e a subscrição em oferta pública inicial de ações da mesma companhia - teriam sido decisões estratégicas, fruto da deliberação de esferas hierarquicamente superiores da alta administração federal.'
As operações foram realizadas por meio do Fundo Fiscal de Investimento e Estabilização (FFIE) que, apesar de formalmente constar em seu regulamento (peça 26, p. 9-19) que sua administração cabia à BB Gestão de Recursos Distribuidora de Títulos e Valores Mobiliários S.A. (BB DTVM) , fato é que o FFIE era na prática mero 'braço' operacional do FSB, tanto que as operações dependeram de autorização do Ministério da Fazenda, como mostram as trocas de e-mails entre Aguinaldo Landi, da BBDTVM, e os gestores do FSB, e entre estes, solicitando autorização tanto para a aquisição das ações da carteira da Caixa (peça 25, p. 64) quanto para subscrição de ações na oferta pública da Petrobras (peça 24, p. 7-13) .
Assim, manifesto-me de acordo com a proposta da instrução precedente, no sentido de não acolher as razões de justificativa apresentadas pelos Srs. Guido Mantega e Arno Hugo Augustin Filho.
Já com relação às alegações de Cleber Ubiratan de Oliveira, André Luiz Barreto de Paiva Filho e Luiz Cláudio Portela Ferreira, a instrução precedente propõe acolher a justificativa quanto à falta de motivação explícita, clara e congruente, com a qual manifesto concordância. Além disso, proponho também acolher a alegação de que não havia indicação do gestor da BB-DTVM contrária à aquisição ou subscrição das ações da Petrobras, pelas razões que passo a expor.
A suposta recomendação da BB DTVM que desaconselharia as operações de compra e subscrição de ações da Petrobras constam de dois e-mails (peça 25, p. 64-65 e peça 24, p. 7) . Para entender os termos dessas mensagens enviadas por Aguinaldo Landi aos gestores do FSB, tanto para aquisição das ações PETR da Caixa, quanto para a subscrição de ações da Petrobras em oferta pública, é preciso fazer uma retrospectiva das alterações realizadas no regulamento do FFIE que precederam as operações.
O FFIE propunha-se originalmente a aplicar seus recursos de acordo com os parâmetros e orientações definidos em sua política de investimento, que se traduzia em aplicar a totalidade de seus recursos em títulos da dívida mobiliária federal custodiados no Selic ou em operações compromissadas lastreadas nesses títulos. É o que está declarado nas Demonstrações Contábeis do FFIE referentes ao exercício financeiro de 2009 (peça 125, p. 6) :
'O Fundo foi constituído em 12 de dezembro de 2008 e iniciou suas operações em 30 de dezembro do mesmo ano, sob a forma de condomínio aberto, com prazo indeterminado de duração, tendo como objetivo a valorização das suas cotas mediante aplicação de seus recursos de acordo com os parâmetros e orientações definidos em sua política de investimento. O Fundo destina-se a receber, exclusivamente, recursos da União, investidor qualificado, assim definido pela Comissão de Valores Mobiliários - CVM.
Para alcançar seu objetivo, o Fundo aplica a totalidade de seus recursos em títulos da dívida mobiliária federal custodiados no Sistema Especial de Liquidação e Custódia - SELIC e/ou operações compromissadas lastreadas nestes títulos.' (Grifei) 
Com efeito, até junho de 2010, o regulamento do FFIE não comportava qualquer investimento em renda variável, conforme se depreende da Nota 2010/01 STN/COFSB, de 14/6/2010 (peça 23, p. 23) , para analisar proposta de alteração do regulamento do FFIE a fim de viabilizar a aquisição de ações do Banco do Brasil:
'5. O gestor do FFIE, em mensagem eletrônica do dia 14 de junho de 2010, em nome do Analista Sênior da BBDTVM Agnaldo Lester Landi, recomenda a aquisição dessas ações para compor os ativos do Fundo, tendo em vista o preço alvo das mesmas para 31/12/2010, ante o preço atualmente praticado em mercado, com valorização prevista muito superior àquela de referência do Fundo. O referido gestor apresentou, também, análise de Var da carteira, simulando essa aquisição.
6. Com base no exposto e, considerando que o atual regulamento do FFIE não comporta a aquisição dos ativos em pauta, somos favoráveis à alteração proposta no Regulamento do FFIE, que passa a vigorar em 24/06/2010 conforme minuta anexa.' (Grifei) 
Aprovada a alteração do regulamento, que passou a vigorar a partir de 24/6/2010, o FFIE passou a ter permissão para investir até 49% de sua carteira em títulos de renda variável de emissão de empresas públicas, de economia mista ou privadas (peça 23, p. 31) .
Ocorre que, em 30/8/2010, mesmo dia da publicação da MPV 500/2010, os gestores do Fundo Soberano, em troca de e-mails (peça 25, p. 18) , discutem a necessidade de nova alteração do regulamento do FFIE, visto que as operações de compra de ações da Petrobras que estavam sendo planejadas poderiam levar o Fundo a alcançar facilmente o limite de 49%.
Convocada a Assembléia Geral Extraordinária para 8 de setembro, o regulamento do FFIE foi alterado para comportar investimentos em títulos de renda variável em até 100% da carteira, em ações de emissão de companhias abertas em que a União detenha a maioria das ações ordinárias (peça 32, p. 120) .
Nesse sentido, é possível concluir que a meta de rentabilidade de 100% do CDI mencionada por Aguinaldo Lester Landi, analista sênior da BB DTVM, tanto no e-mail de 30/8/2010 (peça 24, p. 7) , quanto no e-mail de 9/9/2010 (peça 25, p. 64) , tem relação com a política de investimento que vigorou até junho de 2010, quando ao FFIE só era permitido aplicar a integralidade dos recursos em títulos da dívida mobiliária federal ou em operações compromissadas lastreadas nesses títulos.
Com efeito, no momento em que a primeira operação de aquisição de ações da Petrobras foi autorizada pelos gestores do Fundo Soberano do Brasil, em e-mail do dia 10 de setembro de 2010, às 9:55, enviado por Luiz Claudio Portela, Coordenador-Geral do FSB para Aguinaldo Landi, da BB DTVM (peça 25, p. 63) , o FFIE já contava com nova política de investimento refletida em seu regulamento, que permitia a aquisição de até 100% em ações de emissão de companhias abertas em que a União detenha a maioria das ações ordinárias.
Portanto, a referência feita por Aguinaldo Landi a uma suposta meta de rentabilidade de 100% do CDI, que parece ter embasado eventual recomendação contrária à realização das operações, de fato não fazia mais sentido após as mencionadas alterações do regulamento do FFIE, dada a nova configuração da composição da carteira do Fundo.
De fato, o gestor da BB DTVM aponta risco de variação do preço do ativo (e-mail de 30/8/2010) , mas enfatiza o entendimento de que a ação apresentava bom potencial de valorização no médio prazo, com preço-alvo estimado de R$ 55,90 para dezembro de 2010 (e-mail de 9/9/2010) .
Assim, merecem ser acolhidas as razões de justificativa de Cleber Ubiratan de Oliveira, André Luiz Barreto de Paiva Filho e Luiz Cláudio Portela Ferreira, no sentido de afastar também a irregularidade de aquisição e subscrição de ações da Petrobras apesar de as recomendações técnicas exaradas pela BB DTVM desaconselharem a sua efetivação.
Diante de todo o exposto, reformulando os encaminhamentos constantes à peça 126, encaminhem-se os autos à consideração do Exmo. Ministro Relator Bruno Dantas, com a seguinte proposta de encaminhamento:
a) acolher as razões de justificativa de Luiz Cláudio Portela Ferreira, Coordenador-Geral de Gestão do Fundo Soberano do Brasil (COFSB/STN) no período de 5/1/2010 a 12/6/2011, de Cléber Ubiratan de Oliveira, Subsecretário de Planejamento Fiscal, Estatística e Contabilidade do Tesouro Nacional no período de 5/1/2010 a 6/4/2015, e de André Luiz Barreto de Paiva Filho, Secretário-Adjunto do Tesouro Nacional no período de 5/1/2010 a 31/12/2010;
b) rejeitar, com fulcro no art. 250, § 2º do Regimento Interno do TCU, as razões de justificativas apresentadas por Marcus Pereira Aucélio, CPF XXX.486.601-XX, Subsecretário de Política Fiscal do Tesouro Nacional no período de 5/1/2010 a 20/10/2015, aplicando-lhe a multa prevista no art. 58, inciso II, da Lei 8.443/1992 c/c o art. 268, inciso III do RITCU por ter se manifestado favoravelmente à edição de Decreto autorizando a aquisição, pelo Fundo Fiscal de Investimentos e Estabilização (FFIE) , de ações de emissão da Petrobras de titularidade da Caixa Econômica Federal, por meio do Parecer Conjunto 7 STN/COFSB/COPAR, de 3/9/2010 mediante o emprego de premissas desprovidas de embasamento técnico, incapazes de justificar o benefício da operação para o FFIE, e de assegurar a compatibilidade desta com as finalidades do Fundo Soberano do Brasil, contrariando o art. 50 da Lei 9.784/1999, em conjunto com o artigo 1º da Lei 11.887/2008 (item 147) ;
c) rejeitar, com fulcro no art. 250, § 2º do Regimento Interno do TCU, as razões de justificativas apresentadas pelo Sr Arno Hugo Augustin Filho, CPF XXX.327.680-XX, Secretário do Tesouro Nacional no período de 5/6/2007 a 31/12/2014, aplicando-lhe a multa prevista no art. 58, inciso II, da Lei 8.443/1992 c/c o art. 268, inciso III do RITCU por: i) ter se manifestado favoravelmente à edição de Decreto autorizando a aquisição, pelo Fundo Fiscal de Investimentos e Estabilização (FFIE) , de ações de emissão da Petrobras de titularidade da Caixa Econômica Federal, por meio do Parecer Conjunto 7 STN/COFSB/COPAR, de 3/9/2010, mediante o emprego de premissas desprovidas de embasamento técnico, incapazes de justificar o benefício da operação para o FFIE, e de assegurar a compatibilidade desta com as finalidades do Fundo Soberano do Brasil, contrariando o art. 50 da Lei 9.784/1999, em conjunto com o artigo 1º da Lei 11.887/2008; e ii) deixar de propor, na condição de Secretário-Executivo do Conselho Deliberativo do Fundo Soberano do Brasil (CDFSB) , a convocação de reunião desse colegiado para fins de apreciação da matéria relativa à autorização dos investimentos realizados pelo FFIE, nos meses de julho e setembro de 2010, tendo em vista a competência que lhe cabia de assessorar o CDFSB e o Ministro de Estado da Fazenda nos assuntos relacionados à operação do Fundo Soberano do Brasil, conforme o art. 2º, inciso II e parágrafo único, do Decreto 7.055/2009, e o art. 5º do Decreto 7.113/2010;
d) rejeitar, com fulcro no art. 250, § 2º do Regimento Interno do TCU, as razões de justificativas apresentadas por Guido Mantega, CPF XXX.840.768-XX, Ministro de Estado da Fazenda no período de 27/3/2006 a 31/12/2014, aplicando-lhe a multa prevista no art. 58, inciso II, da Lei 8.443/1992 c/c o art. 268, inciso III do RITCU por não ter adotado, na condição de Presidente do Conselho Deliberativo do Fundo Soberano do Brasil, as providências necessárias com vistas à convocação desse Colegiado para apreciar a matéria relativa à autorização dos investimentos realizados pelo Fundo Fiscal de Investimentos e Estabilização, nos meses de julho e setembro de 2010, tendo em vista o disposto no caput e § 1º do art. 6º da Lei 11.887/2008, e no art. 2º, inciso I, e art. 3º, inciso IV, do Decreto 7.113/2010 (item 167) ;
e) fixar o prazo de quinze dias, a contar da notificação, para que os responsáveis apenados com multa comprovem perante este Tribunal (artigo 214, inciso III, alínea 'a', do Regimento Interno) o recolhimento da dívida ao Tesouro Nacional, atualizada monetariamente desde a data do acórdão que vier a ser proferido até a do efetivo recolhimento, se for paga após o vencimento, na forma da legislação em vigor;
f) autorizar, desde logo, nos termos do art. 28, inciso II, da Lei 8.443/1992, a cobrança judicial da dívida, caso não atendida a notificação;
g) autorizar, desde logo, o pagamento da dívida do responsável em 36 parcelas mensais e consecutivas, nos termos do art. 26 da Lei 8.443/1992 c/c o art. 217 do Regimento Interno, fixando-lhe o prazo de quinze dias, a contar do recebimento da notificação, para comprovar perante o Tribunal o recolhimento da primeira parcela, e de trinta dias, a contar da parcela anterior, para comprovar (em) o (s) recolhimento (s) das demais parcelas, devendo incidir sobre cada valor mensal, atualizado monetariamente, os juros de mora devidos, na forma prevista na legislação em vigor;
h) encaminhar cópia integral do presente processo ao Ministério Público Federal, para que, no âmbito de sua competência, adote, em relação às irregularidades apuradas na presente auditoria, as medidas que entender cabíveis;
i) dar ciência do Acórdão que vier a ser proferido, bem como do Relatório e do Voto que o fundamentarem, à Secretaria do Tesouro Nacional e ao Ministério da Economia;
j) arquivar os presentes autos com fundamento no art. 169, inciso V, do Regimento Interno deste Tribunal."
	É o Relatório.

Tisiane Mordini de Siqueira (OAB/RS 27.660), representando Arno Hugo Augustin Filho; Eugênio José Guilherme de Aragão (OAB/DF 4.935) e Ângelo Longo Ferraro (OAB/DF 37.922), representando Guido Mantega; André Dutra Dorea Ávila da Silva (OAB/DF 24.383) e Luís Fernando Belém Peres (OAB/DF 22.162), representando Marcus Pereira Aucélio.

Não atuou.

RELATÓRIO DE AUDITORIA. SECRETARIA DO TESOURO NACIONAL. FUNDO SOBERANO DO BRASIL. APURAÇÃO DE EVENTUAIS RESPONSABILIDADES POR PREJUÍZOS OCORRIDOS NA GESTÃO DO FUNDO. APLICAÇÃO DOS RECURSOS EM AÇÕES DA PETROBRAS. AUDIÊNCIAS. ACOLHIMENTO DAS RAZÕES DE JUSTIFICATIVA. ARQUIVAMENTO.

RELATÓRIO DE AUDITORIA (RA)

Secretaria de Macroavaliação Governamental (Semag).

Trata-se de auditoria realizada em atendimento ao subitem 9.3.2 do Acórdão 2680/2018-TCU-Plenário, de relatoria do Ministro José Múcio, com vistas a apurar eventuais responsabilidades por prejuízos ocorridos na gestão de recursos do Fundo Soberano do Brasil (FSB) , desde sua criação até sua extinção em 21/5/2018. 
O trabalho teve como escopo avaliar o resultado patrimonial da gestão dos recursos alocados ao FSB durante sua vigência, bem como analisar a conformidade e o impacto patrimonial dos investimentos realizados em ações do Banco do Brasil S.A. e da Petrobras S.A., considerados materialmente relevantes pela equipe de auditoria.
A equipe concluiu que a gestão do Fundo Soberano, durante o período de sua existência (entre 2008 e 2018) , atingiu o rendimento mínimo exigido pelo ordenamento jurídico aplicável, porém a aquisição e a subscrição de ações da Petrobras, por intermédio do Fundo Fiscal de Investimentos e Estabilização (FFIE) , resultaram em perdas financeiras transitórias para o seu patrimônio.
Durante a fiscalização, a equipe de auditoria apontou ainda as seguintes possíveis irregularidades (peça 47) :
4.1.	utilização de recursos do Fundo Soberano na aquisição e na subscrição de ações da Petrobras, por intermédio do FFIE, ignorando análise técnica contrária à sua efetivação e sem motivação explícita, clara e congruente; 
4.2.	realização de investimentos em ações da Petrobras nos meses de julho e setembro de 2010, pelo FSB, por meio do FFIE, sem a aprovação do Conselho Deliberativo do Fundo Soberano do Brasil (CDFSB) .
Em razão desses achados, determinei a realização de audiência dos responsáveis por cada uma delas, nos termos propostos pela unidade instrutora.
Ao final, a equipe de auditoria da Secretaria de Macroavaliação Governamental (Semag) analisou as razões de justificativa apresentadas pelos responsáveis e concluiu pela rejeição parcial dos argumentos apresentados por Luiz Cláudio Portela Ferreira (então Coordenador-Geral de Gestão do Fundo Soberano do Brasil) , Cléber Ubiratan de Oliveira (então Subsecretário de Planejamento Fiscal, Estatística e Contabilidade da Secretaria do Tesouro Nacional - STN) e André Luiz Barreto de Paiva Filho (então Secretário-Adjunto do Tesouro Nacional) .
Adicionalmente, concluiu pela rejeição das justificativas trazidas por Marcus Pereira Aucélio (então Subsecretário de Política Fiscal da STN) , Arno Hugo Augustin Filho (então Secretário do Tesouro Nacional) e Guido Mantega (então Ministro da Fazenda) . Com isso, propôs que lhes sejam aplicadas multas individuais previstas no art. 58, inciso II, da Lei 8.443/1992.
O titular da unidade instrutora, por sua vez, concluiu pelo acolhimento das justificativas apresentadas por Cléber Ubiratan de Oliveira, André Luiz Barreto de Paiva Filho e Luiz Cláudio Portela Ferreira e acompanhou a proposta da equipe de auditoria quanto à rejeição dos argumentos apresentados pelos demais responsáveis.
Concordo, em parte, com as conclusões aduzidas pela Semag e, no que não contrariar este voto, incorporo seus fundamentos às minhas razões de decidir.
II
Para melhor esclarecimento dos fatos, faço uma breve contextualização acerca do Fundo Soberano do Brasil (FSB) e do Fundo Fiscal de Investimentos e Estabilização (FFIE) , bem como da aplicação dos recursos em ações da Petrobras, irregularidade objeto de análise nos autos.
O FSB foi criado pela Lei 11.887/2008, teve vigência até o advento da Lei 13.874/2019 e era um fundo especial de natureza contábil e financeira, sem personalidade jurídica, vinculado ao então Ministério da Fazenda, com as finalidades de promover investimentos em ativos no Brasil e no exterior, formar poupança pública, mitigar os efeitos dos ciclos econômicos e fomentar projetos de interesse estratégico do País localizados no exterior.
Por sua vez, o FFIE, criado e extinto pelas mesmas leis, era de natureza privada, constituído por instituição financeira federal, com patrimônio próprio, sujeito a direitos e obrigações próprias e representava uma das formas de aplicação dos recursos do FSB, como determinado pelo art. 2º, inc. II, da Lei 11.887/2008.
O Fundo Soberano teve como aporte inicial, em 30/12/2008, a emissão de títulos do Tesouro Nacional no valor total de R$ 14.243.999.592,36, a preços de mercado da época.
Os recursos destinados ao FSB foram utilizados pela União na sua totalidade para integralizar cotas do FFIE, com base no art. 7º da Lei 11.887/2008 e autorizado pelo Decreto 6.713/2008.
Por sua vez, a carteira de investimentos do Fundo Fiscal de Investimentos e Estabilização sofreu diversas alterações ao longo dos anos, sendo que, em 2010, o Decreto 7.295 autorizou a compra ou a permuta de ações da Petrobras com o BNDES e com a Caixa Econômica Federal.
Como resultado da operação, durante os exercícios de 2010 e 2012, o investimento realizado em ações da Petrobras apresentou desvalorização superior a 5 bilhões de reais. Sendo assim, os presentes autos tinham como objetivo analisar as variações negativas dos ativos do Fundo Soberano decorrentes dessa aplicação.
Feita a contextualização, passo a decidir.
III
A equipe de auditoria identificou que foram realizadas operações de aquisição e subscrição de ações da Petrobras, com recursos do Fundo Soberano, por intermédio do FFIE, ignorando análise técnica contrária à sua efetivação e sem motivação expressa, clara e congruente.
Os responsáveis foram chamados em audiência em razão de terem se manifestado favoravelmente à aquisição, apesar de recomendação técnica emitida por analista sênior da BB Gestão de Recursos Distribuidora de Títulos e Valores Mobiliários S.A. (BB DTVM) , gestor financeiro do FFIE, desaconselhar a sua efetivação.
Observo que a referida recomendação foi emitida por meio de correios eletrônicos em 30/8/2010 e em 9/9/2010 (peça 25, p. 64-65, e peça 24, p. 7) , com a justificativa de que a operação representava risco à rentabilidade do FFIE, considerando a meta até então aplicável, utilizando como referência índice de investimentos de renda fixa (100% do CDI ao ano) .
Posteriormente, em 8/9/2010, o regulamento do Fundo Fiscal de Investimentos e Estabilização foi alterado para comportar investimentos em títulos de renda variável em até 100% da carteira, em ações de emissão de companhias abertas em que a União detivesse a maioria das ações ordinárias (peça 32, p. 120) .
Tendo em vista que a primeira operação de aquisição de ações da Petrobras foi autorizada pelos gestores do Fundo Soberano em 10/9/2010, posterior, portanto, à alteração do regulamento do FFIE, há que se considerar, conforme análise realizada pelo secretário da unidade instrutora, que existia nova política de investimento, a qual tornou a recomendação dada anteriormente inaplicável, tendo em vista as novas possibilidades de composição da carteira do fundo.
De fato, a primeira operação de aquisição de ações da Petrobras foi autorizada pelos gestores do Fundo Soberano em 10/9/2010 (peça 25, p. 63) , quando o FFIE já contava com nova política de investimento refletida em seu regulamento, que permitia a aquisição de até 100% em ações de emissão de companhias abertas em que a União detivesse a maioria das ações ordinárias.
Adicionalmente, considero que a análise foi meramente financeira e não levou em consideração todos os aspectos relacionados à operação. Como se observa, ela foi emitida por meio de uma sucinta mensagem eletrônica acompanhada de um relatório, de apenas uma página, que não tratava especificamente da aquisição a ser realizada pelo FFIE (peça 24, p. 7-8) . Portanto, deixou de considerar aspectos relevantes relacionados às políticas públicas que levaram à criação do FSB, o qual, nos termos do art. 1º da Lei 11.887/2008, foi concebido para promover investimentos em ativos no Brasil e no exterior, formar poupança pública, mitigar os efeitos dos ciclos econômicos e fomentar projetos de interesse estratégico do País localizados no exterior.
Ademais, entendo que o risco tipicamente inerente às operações em renda variável, assinalado pelo analista da BB DTVM, não configura ofensa ao regulamento do fundo, visto que esse permitia aplicação dos recursos em títulos de renda variável em até 100% da carteira, em ações de emissão de companhias abertas em que a União detivesse a maioria das ações ordinárias.
Pelos mesmos motivos, também considero que não restou caracterizada a irregularidade apontada inicialmente pela unidade instrutora, de ausência de motivação quando da utilização de recursos do Fundo Soberano na aquisição e subscrição de ações da Petrobras, considerando o cenário político-econômico da época relacionado ao aumento de capital da companhia, bem como a existência do Decreto 7.295/2010, que expressamente autorizava a aquisição de ações da estatal pelo FFIE.
Sob os fundamentos acima e conforme a manifestação do titular da unidade instrutora, que incorporo, acolho as razões de justificativa apresentadas por Cléber Ubiratan de Oliveira, André Luiz Barreto de Paiva Filho e Luiz Cláudio Portela Ferreira.
IV
Marcus Pereira Aucélio e Arno Hugo Augustin Filho foram chamados em audiência por terem se manifestado favoravelmente à edição de decreto autorizando a aquisição, pelo FFIE, de ações de emissão da Petrobras de titularidade da Caixa Econômica Federal (CEF) , por meio de parecer conjunto, usando premissas desprovidas de embasamento técnico, incapazes de justificar o benefício da operação para o FFIE e de assegurar a compatibilidade desta com as finalidades do Fundo Soberano do Brasil.
A equipe de auditoria e o titular da Semag concluíram que o documento carecia de motivação expressa, clara e congruente.
Discordo da unidade instrutora.
O parecer, assinado por ambos os responsáveis, encaminhou ao Secretário do Tesouro Nacional proposta de edição de decreto que, entre outros assuntos, autorizava a alienação ou a permuta de ações de titularidade da CEF e do BNDES para o FFIE; em consequência, foi publicado o Decreto 7.295/2010, nos termos propostos.
Entretanto, o parecer justificou que a proposta estava amparada na Medida Provisória 500/2010, a qual autorizou o BNDES e a Caixa Econômica Federal a alienar ou permutar ações emitidas pela Petrobras com o FFIE. Destacou ainda que a incorporação das ações pelo Fundo:
"enquadra-se em todas as premissas básicas, tanto técnicas como fundamentalistas. As ações estão na sua mínima cotação desde o período da crise econômico-financeira e o potencial de valorização apresenta-se como grande para os próximos dois anos. Sob o ponto de vista da carteira de renda variável do FFIE, atualmente concentrada em ações do Banco do Brasil, também é importante, pois sua diversificação reduz o risco decorrente de sua flutuação" (peça 34, p. 4-7) 
O documento ainda completou que a proposta estava amparada no art. 7º, § 3º, da Lei 11.887/2008, segundo o qual o FFIE teria por finalidade "promover a aplicação em ativos no Brasil e no exterior, com vistas à formação de poupança pública, mitigação dos efeitos dos ciclos econômicos e fomento a projetos de interesse estratégico do País localizados no exterior", contribuindo para o processo de internacionalização da Petrobras.
Posto isso, não considero razoável concluir pela irregularidade da manifestação dos responsáveis no parecer, porquanto a proposta defendida estava amparada na legislação vigente - notadamente em lei, medida provisória e decreto - e em decisões tomadas pelo Governo Federal em instâncias superiores.
Acolho, portanto, as razões de justificativa apresentadas por Marcus Pereira Aucélio e Arno Hugo Augustin Filho quanto a esse ponto.
V
Guido Mantega e Arno Hugo Augustin Filho foram chamados em audiência em razão de não terem adotado, na condição de Presidente e Secretário Executivo do Conselho Deliberativo do Fundo Soberano do Brasil (CDFSB) , respectivamente, as providências necessárias com vistas à convocação do referido Conselho para apreciar matéria relativa à autorização dos investimentos realizados pelo FFIE na Petrobras nos meses de julho e setembro de 2010.
Embora as competências do CDFSB estivessem relacionadas à política de investimentos do Fundo Soberano, a unidade instrutora entendeu que o FFIE, por ser fundo de natureza privada e ter a União como cotista única, atuou como mero "braço operacional do FSB". Sendo assim, alega que os responsáveis deveriam ter tomado as providências necessárias para convocação do Conselho no sentido de apreciar as aplicações realizadas pelo FFIE, motivo pelo qual caberia a aplicação da multa prevista no art. 58, inciso II, da Lei 8.443/1992.
Neste ponto, também discordo da unidade instrutora.
O CDFSB foi criado pela Lei 11.887/2008 e instituído pelo Decreto 7.113, de 19/2/2010, com competências diretamente associadas às políticas de investimento do Fundo Soberano. Entre outras, cabia ao conselho orientar a aplicação e o resgate dos recursos, autorizar a aplicação de recursos para investimento e inversões financeiras, bem como aprovar as diretrizes de investimentos do FSB.
Ocorre que os recursos do Fundo Soberano foram aplicados no FFIE em 30/12/2018, em razão do advento da Portaria-STN 736, antes da instituição do Conselho. Já as aplicações em ações da Petrobras, objeto dos presentes autos, não foram realizadas no âmbito do Fundo Soberano, e, sim, do FFIE, estando, portanto, fora das competências do Conselho Deliberativo do Fundo Soberano, estabelecidas pela Lei 11.887/2008.
Vale ressaltar que as alterações promovidas à Lei de Introdução às normas do Direito Brasileiro (LINDB) , por meio da Lei 13.655/2018, positivaram importantes balizas para a responsabilização de gestores públicos, entre as quais destaco:
"Art. 22. Na interpretação de normas sobre gestão pública, serão considerados os obstáculos e as dificuldades reais do gestor e as exigências das políticas públicas a seu cargo, sem prejuízo dos direitos dos administrados.
§ 1º Em decisão sobre regularidade de conduta ou validade de ato, contrato, ajuste, processo ou norma administrativa, serão consideradas as circunstâncias práticas que houverem imposto, limitado ou condicionado a ação do agente.
§ 2º Na aplicação de sanções, serão consideradas a natureza e a gravidade da infração cometida, os danos que dela provierem para a administração pública, as circunstâncias agravantes ou atenuantes e os antecedentes do agente.
 (...) 
Art. 28. O agente público responderá pessoalmente por suas decisões ou opiniões técnicas em caso de dolo ou erro grosseiro."
Levando em consideração essas disposições da LINDB, convém analisar as circunstâncias práticas relacionadas à conduta dos gestores.
A Lei 11.887/2008 estabeleceu que o FFIE, por ser de natureza privada, estava sujeito a direitos e obrigações próprias e que a integralização das suas cotas deveria ser autorizada por decreto, mediante proposta do Ministro de Estado da Fazenda.
Ademais, a lei estabeleceu que as políticas de aplicação, os critérios e os níveis de rentabilidade e de risco, as questões operacionais da gestão administrativa e financeira e as regras de supervisão prudencial do FFIE seriam definidas em seu estatuto, a ser aprovado pelo cotista, no caso a União, por intermédio daquele Ministério.
Sendo assim, considerando que os investimentos realizados pelo FFIE estavam amparados em seu estatuto e que as compras das referidas ações foram expressamente autorizadas pelo Decreto 7.295/2010, entendo que o CDFSB não tinha competência claramente expressa ou definida de autorizar os investimentos realizados pelo Fundo Fiscal de Investimentos e Estabilização, motivo por que não julgo razoável exigir conduta diversa dos responsáveis.
Mesmo que houvesse entendimento diverso, não se pode olvidar que aquele Conselho Deliberativo aprovou o relatório de administração das demonstrações do segundo semestre de 2010 do FSB, onde estavam compreendidas as operações de aquisição e subscrição das ações da Petrobras. Assim, é razoável concluir que houve manifestação favorável posterior dos membros do Conselho em relação a tais operações (peça 101, p. 31) .
Em relação aos critérios dispostos no § 2º do art. 22 da LINDB, cabe observar que as aplicações realizadas pelo FFIE em ações da Petrobras não causaram prejuízo ao erário, tendo em vista que, conforme reconhecido pela unidade instrutora, analisando-se todo o período de sua existência, o patrimônio líquido do FSB logrou superar o rendimento mínimo (TJLP) exigido pelo art. 3º, inc. II, do Decreto 7.055/2009.
Assim, considero que os responsáveis não cometeram erro grosseiro, não sendo possível apená-los por atos que não lhe eram diretamente atribuíveis.
Portanto, acolho as razões de justificativa apresentadas por Guido Mantega e Arno Hugo Augustin Filho.
VI
Por fim, destaco que, apesar das perdas patrimoniais transitórias decorrentes das operações de compra e venda de ações da Petrobras realizadas pelo FFIE em setembro de 2010, a equipe de auditoria concluiu que:
"176. Todavia, quando considerada em sua totalidade (exercícios entre 2008 e 2018) , verificou-se que a gestão dos recursos alocados ao Fundo Soberano do Brasil não representou prejuízo ao Erário. Verificou-se também que a gestão dos recursos do Fundo Soberano do Brasil, também quando considerada em sua totalidade - exercícios entre 2008 e 2018 - atingiu o rendimento mínimo exigido pelo ordenamento jurídico aplicável, cf. art. 3º, inciso II, do Decreto 7.055/2009 (itens 67 a 68) ." (peça 47, p. 29) 
Nesse sentido, verificou-se que, em maio de 2018, mês de encerramento do Fundo Soberano, o patrimônio líquido obtido seria cerca de 11% superior ao patrimônio previsto, caso houvesse sido integralmente investido em ativos remunerados pela TJLP. 
Sobre as variações negativas que ocorreram ao longo desse período, convém lembrar que "todo investidor que possua ações ordinárias deve estar preparado para ver seu valor oscilar ao longo dos anos" (GRAHAM, Benjamin. O investidor inteligente. 4ª ed., Rio de Janeiro, 2007) .
Assim, reconhece-se que, quando a União optou por aportar a integralidade dos recursos do Fundo Soberano em cotas do FFIE, que tinha natureza de fundo exclusivo multimercado, havia parcela de risco associado ao investimento, inerente ao mercado de ações, em razão das oscilações do mercado financeiro.
Feitas essas considerações, e diante da ausência das irregularidades apuradas inicialmente nos autos, entendo que se deve acolher as razões de justificativa apresentadas pelos responsáveis.
	Ante o exposto, voto por que este Tribunal adote o acórdão que ora submeto à deliberação deste Colegiado.
TCU, Sala das Sessões, em 24 de agosto de 2022.
Ministro BRUNO DANTAS 
Relator